ACORDAO-COMPLETO-2374838

ACÓRDÃO 11459/2019 ATA 36/2019 - PRIMEIRA CÂMARA

VISTOS, relatados e discutidos estes autos de tomada de contas especial instaurada pelo Ministério da Pesca e Aquicultura (MPA) , em desfavor da Sra. Beatriz Guimarães Borges (XXX.529.321-XX) , Superintendente do Instituto de Pesquisa e Desenvolvimento Integral da Natureza (Pró-Natureza) , em razão de impugnação total das despesas realizadas com os recursos repassados pelo MPA, por força do Convênio 58/2010, celebrado entre aquele ministério e o Pró-Natureza, para "Apoio ao Desenvolvimento da Cadeia Produtiva da Aquicultura Familiar no Território da Cidadania das Águas Emendadas".
ACORDAM os Ministros do Tribunal de Contas da União, reunidos em sessão da 1ª Câmara, ante as razões expostas pelo Relator, em:
9.1. julgar regulares as contas dos Srs. Altemir Gregolin (XXX.308.169-XX) , Antônio Chrisóstomo de Sousa (XXX.714.133-XX) , José Carlos de Andrade (XXX.930.721-XX) , Odilon Borges de Souza (XXX.849.311-XX) , Paulo Sérgio Barbosa (XXX.316.961-XX) e Divino Lúcio da Silva (XXX.386.921-XX) , com fundamento nos arts. 1º, inciso I, 16, inciso I, 17 e 23, inciso I, da Lei 8.443/1992, c/c os arts. 1º, inciso I, 207 e 214, inciso I, do Regimento Interno do TCU, dando-lhes quitação plena;
9.2. julgar irregulares as contas do Sr. Salviano Antônio Guimarães Borges (XXX.869.811-XX) , presidente do Instituto de Pesquisa e Desenvolvimento Integral da Natureza - Pró-Natureza, da Sra. Beatriz Guimarães Borges (XXX.529.321-XX) , Superintendente do Instituto de Pesquisa e Desenvolvimento Integral da Natureza - Pró-Natureza e signatária do Convênio 58/2010, e do Instituto de Pesquisa e Desenvolvimento Integral da Natureza - Pró-Natureza (02.301.859/0001-66) , com fundamento nos arts. 1º, inciso I, 16, inciso III, alíneas "b" e "c", e §2º da Lei 8.443/1992, c/c os arts. 1º, inciso I, 209, incisos II e III, e §5º, do Regimento Interno do TCU;
9.3. condenar o Sr. Salviano Antônio Guimarães Borges (XXX.869.811-XX) , a Sra. Beatriz Guimarães Borges (XXX.529.321-XX) e o Instituto de Pesquisa e Desenvolvimento Integral da Natureza - Pró-Natureza (02.301.859/0001-66) , em solidariedade, com fundamento no art. 19, caput, da Lei 8.443/1992, c/c o art. 210 do Regimento Interno do TCU, ao pagamento da quantia a seguir especificada, com a fixação do prazo de 15 (quinze) dias, a contar das notificações, para comprovarem, perante o Tribunal (art. 23, inciso III, alínea "a", da Lei 8.443/1992, c/c o art. 214, inciso III, alínea "a", do Regimento Interno) , o recolhimento da dívida aos cofres do Tesouro Nacional, atualizada monetariamente e acrescida dos juros de mora, calculados a partir da data discriminada, até a data dos recolhimentos, na forma prevista na legislação em vigor, abatendo-se, na oportunidade, eventual quantia já ressarcida:
	VALOR ORIGINAL (R$) 
	DATA DA OCORRÊNCIA

	37.950,00
	19/1/2011

9.4. condenar a Sra. Beatriz Guimarães Borges (XXX.529.321-XX) e o Instituto de Pesquisa e Desenvolvimento Integral da Natureza - Pró-Natureza (02.301.859/0001-66) , em solidariedade, com fundamento no art. 19, caput, da Lei 8.443/1992, c/c o art. 210 do Regimento Interno do TCU, ao pagamento das quantias a seguir especificadas, com a fixação do prazo de 15 (quinze) dias, a contar das notificações, para comprovarem, perante o Tribunal (art. 23, inciso III, alínea "a", da Lei 8.443/1992, c/c o art. 214, inciso III, alínea "a", do Regimento Interno) , o recolhimento das dívidas aos cofres do Tesouro Nacional, atualizadas monetariamente e acrescidas dos juros de mora, calculados a partir da data discriminada, até a data dos recolhimentos, na forma prevista na legislação em vigor, abatendo-se, na oportunidade, eventual quantia já ressarcida:
	VALOR ORIGINAL (R$) 
	DATA DA OCORRÊNCIA

	62.050,00
	19/1/2011

	769.961,50
	6/5/2011

9.5. aplicar ao Sr. Salviano Antônio Guimarães Borges (XXX.869.811-XX) , à Sra. Beatriz Guimarães Borges (XXX.529.321-XX) e ao Instituto de Pesquisa e Desenvolvimento Integral da Natureza - Pró-Natureza (02.301.859/0001-66) , individualmente, a multa prevista no art. 57 da Lei 8.443/1992, c/c o art. 267 do Regimento Interno do TCU, nos valores de R$ 5.000,00 (cinco mil reais) , R$ 50.000,00 (cinquenta mil reais) e R$ 50.000,00 (cinquenta mil reais) , respectivamente, fixando-lhes o prazo de quinze dias, a contar das notificações, para comprovarem, perante o Tribunal (art. 214, inciso III, alínea "a", do Regimento Interno) , o recolhimento das dívidas aos cofres do Tesouro Nacional, atualizadas monetariamente desde a data do acórdão até a dos efetivos recolhimentos, se forem pagas após o vencimento, na forma da legislação em vigor;
9.6. autorizar, desde logo, nos termos do art. 28, inciso II, da Lei 8.443/1992, a cobrança judicial das dívidas, caso não atendidas as notificações; 
9.7. autorizar, desde logo, caso solicitado e o processo não tenha sido remetido para cobrança judicial, o pagamento das dívidas em até 36 (trinta e seis) parcelas mensais e consecutivas, nos termos do art. 26 da Lei 8.443/1992, c/c o art. 217 do Regimento Interno/TCU, fixando-se o vencimento da primeira parcela em 15 (quinze) dias, a contar do recebimento da notificação, e o das demais a cada mês, devendo incidir sobre cada valor mensal os correspondentes acréscimos legais, na forma prevista na legislação em vigor, sem prejuízo de alertar os responsáveis de que a falta de comprovação do recolhimento de qualquer parcela implicará o vencimento antecipado do saldo devedor; e
9.8. dar ciência desta deliberação ao Ministério da Agricultura, Pecuária e Abastecimento, aos responsáveis, ao presidente da Comissão de Fiscalização Financeira e Controle da Câmara dos Deputados, em resposta ao Ofício 582/2013/CFFC-P (TC Processo 034.420/2013-4) , e ao Procurador-Chefe da Procuradoria da República no Distrito Federal, nos termos do § 3º do art. 16 da Lei 8.443/1992 c/c o § 7º do art. 209 do Regimento Interno do TCU, para adoção das medidas cabíveis.

Tomada de contas especial instaurada pelo Ministério da Pesca e Aquicultura em razão de impugnação total das despesas realizadas com os recursos federais repassados por força do Convênio 58/2010.

Primeira Câmara

Ministério da Pesca e Aquicultura (extinto).

3. Responsáveis: Altemir Gregolin (XXX.308.169-XX); Antônio Chrisóstomo de Sousa (XXX.714.133-XX); Beatriz Guimarães Borges (XXX.529.321-XX); Divino Lúcio da Silva (XXX.386.921-XX); Instituto de Pesquisa e Desenvolvimento Integral da Natureza - Pró-Natureza (02.301.859/0001-66); José Carlos de Andrade (XXX.930.721-XX); Odilon Borges de Souza (XXX.849.311-XX); Paulo Sérgio Barbosa (XXX.316.961-XX); Salviano Antônio Guimarães Borges (XXX.869.811-XX).

13.1. Ministros presentes: Walton Alencar Rodrigues (Presidente), Bruno Dantas e Vital do Rêgo (Relator).
13.2. Ministro-Substituto convocado: Augusto Sherman Cavalcanti.
13.3. Ministro-Substituto presente: Weder de Oliveira.

ACORDAO-COMPLETO-2499838

Acórdão de Relação 2020/2021 - Plenário

Acórdão de Relação

ACORDAO-COMPLETO-2403578

Acórdão 6308/2020 - Primeira Câmara

ACORDAO-COMPLETO-2416124

Acórdão 7060/2020 - Primeira Câmara

VITAL DO RÊGO

Trata-se de tomada de contas especial instaurada pelo Ministério da Pesca e Aquicultura (MPA) , em razão de impugnação total das despesas realizadas com os recursos repassados pelo MPA, por força do Convênio 58/2010, celebrado com o Instituto de Pesquisa e Desenvolvimento Integral da Natureza (Pro-Natureza) , para "Apoio ao Desenvolvimento da Cadeia Produtiva da Aquicultura Familiar no Território da Cidadania das Águas Emendadas".
A Secretaria de Controle Externo da Agricultura e do Meio Ambiente (SecexAgroAmbiental) , após sanear os autos em atendimento ao despacho por mim exarado à peça 116, lavrou instrução de mérito (peça 146) , que contou com a anuência do corpo diretivo daquela unidade técnica (peças 147 e 148) , a qual adoto como relatório, com os ajustes de forma pertinentes:
INTRODUÇÃO
1.	Cuidam os autos de tomada de contas especial instaurada pelo Ministério da Pesca e Aquicultura (MPA) , em desfavor do Instituto de Pesquisa e Desenvolvimento Integral da Natureza (Pró-Natureza) , em razão de impugnação total das despesas realizadas com os recursos repassados pelo MPA, por força do Convênio 58/2010, SICONV 749290/2010, celebrado com o Instituto Pró-Natureza, o qual teve por objeto: "Apoio ao Desenvolvimento da Cadeia Produtiva da Aquicultura Familiar no Território da Cidadania das Aguas Emendadas" (peça 1, p. 60) .	
2.	Conforme disposto na Cláusula Quarta do Termo de Convênio, a qual especifica o valor do ajuste, foram previstos R$ 956.961,50 para a execução do objeto, dos quais, R$ 869.961,50 seriam repassados pelo concedente e R$ 87.000,00 corresponderiam à contrapartida (peça 1, p. 64) .
3.	A Consultoria Jurídica do MPA opinou pela legalidade da Minuta de Convênio quanto aos aspectos jurídico-formais, sob a condição de que fossem observadas as ressalvas feitas em relação à obrigatoriedade de realizar pesquisa de preço nas aquisições e quanto à observância das regras relativas à oferta da contrapartida (peça 1, p 54-59) . 	
4.	Os recursos federais foram repassados em duas parcelas, mediante as ordens bancárias 2011OB800098, no valor R$ 100.000,00, emitida 19/1/2011 (peça 1, p. 112) ; e 2011OB800814, no valor R$ 769.961,50, emitida em 6/5/2011 (peça 1, p. 114) . 
5.	Conforme a Cláusula Nona do Termo de Convênio, a vigência do ajuste teria início a partir da data de assinatura do Termo ocorrida em 24/12/2010 e o término seria dia 30/11/2011 (peça 1, p. 60-78) . Esse prazo, no entanto, foi prorrogado de ofício por mais 126 dias, conforme Prorrogação de Ofício 97/2011 (peça 13, documento não digitalizável, p. 474) , sendo que o término passou a ser no dia 4/4/12. A Cláusula Décima Segunda do ajuste estabeleceu que a apresentação da prestação de contas deveria ocorrer no prazo de 30 dias da data de término da vigência do convênio (peça 1, p.70) .
HISTÓRICO 
6.	A instrução inicial traz o histórico completo com base nas peças iniciais encaminhadas pelo Ministério da Pesca (peça 15, p. 2 a 18) . A análise tratou da instauração da tomada de contas especial pelo ministério (peça 1, p. 204 a 207) e ainda da documentação encaminhada pelo MPA à peça 13. A peça 15 trouxe em seu histórico ainda que:
25. No Relatório de Auditoria 1.447/2013, a Controladoria Geral da União assinalou que a instauração da TCE se deveu à ocorrência de irregularidades verificadas na execução do convênio em comento, as quais foram apontadas pelo próprio MPA (peça 1, p. 214-216) . 
26. A CGU considerou adequadas as medidas adotadas pelo MPA para apuração dos fatos e atestou que o Ministério cumpriu as normas relativas à instauração da tomada de contas especial. Destacou, porém, a morosidade verificada na adoção dos procedimentos para apuração das irregularidades, tendo em vista que o fato gerador do prejuízo data de 19/1/2011 e a conclusão do processo de apuração com a emissão do relatório de TCE se deu 21/8/2013 (peça 1, p. 215) .
7.	Da análise dos documentos recebidos em resposta à diligência feita, verificou-se que houve impugnação total das despesas realizadas pelo convenente, uma vez que não foi observada a correta aplicação dos recursos repassados por força do Convênio 58/2010	 conforme Relatório de Tomada de Contas Especial 6/2013 (peça 1, p. 204) .
8.	Na instrução à peça 15 foi proposta a citação dos seguintes responsáveis:
- Instituto de Pesquisa e Desenvolvimento Integral da Natureza (Pró-Natureza) , (CNPJ 02.301.859/0001-66) , pela não comprovação da boa e regular aplicação dos recursos repassados por força do Convênio 58/2010, SICONV 749290/2010, ferindo as disposições estabelecidas na IN/STN 1/1997 e na Portaria Interministerial 127/2008; 
- Senhora Beatriz Guimarães Borges (CPF XXX.529.321-XX) , na condição de convenente, então designada como Superintendente do Instituto de Pesquisa e Desenvolvimento Integral da Natureza (Pró-Natureza) , pela não comprovação da boa e regular aplicação dos recursos repassados por força do Convênio 58/2010, SICONV 749290/2010, ferindo as disposições estabelecidas na IN/STN 1/1997 e na Portaria Interministerial 127/2008; 
- Sr. Altemir Gregolim (CPF XXX.308.169-XX) , por atuar com imprudência e imperícia ao firmar o contrato relativo ao Convênio 58/2010 sem comprovação da capacidade técnica da convenente para execução do objeto pactuado no ajuste, de cujo repasse de recursos resultou prejuízo aos cofres públicos, ferindo as disposições estabelecidas na IN/STN 1/1997 e na Portaria Interministerial 127/2008; e por culpa in eligendo e in vigilando, segundo entendimento deste Tribunal, promulgado nos Acórdãos 33/2005 e 27/2011, ambos do Plenário; Acórdão 19/2002-TCU-Segunda Câmara; 
- Sr. Divino Lucio da Silva (CPF XXX.386.921-XX) , na condição de autor do projeto que deu origem ao Convênio 58/2010 e por atuar com imperícia e imprudência na fiscalização da execução dos serviços a serem realizados com os recursos repassados mediante o referido ajuste, por força das disposições constantes na IN/STN 1/1997 e na Portaria Interministerial 127/2008 e Acórdão 859/2006-TCU-Plenário e 2.054/2007 - 1ª Câmara;
- Antônio Chrisóstomo de Sousa (CPF XXX.714.133-XX) e José Carlos de Andrade (CPF XXX.930.721-XX) ; pela atuação negligente ao emitir autorização para o pagamento da primeira parcela realizada por meio da OB2011OB800098, emitida 19/1/2011, (peça 1, p. 112) , sem avaliar a capacidade técnica da empresa e sem observar o cronograma de desembolso, em desobediência às disposições constantes na IN/STN 1/1997 e na Portaria Interministerial 127/2008, conforme despacho à peça 13, documento não digitalizável, p.113-114;
- Sr. Paulo Sérgio Barbosa, (CPF XXX.316.961-XX) e Sr. Odilon Borges de Souza, (CPF XXX.849.311-XX) , pela conduta negligente ao emitir autorização para o pagamento da segunda parcela sem observar o cronograma de desembolso, infringindo o disposto na IN/STN 1/1997 e na Portaria Interministerial 127/2008, realizado por meio da Ordem Bancária 2011OB800814, emitida em 6/5/2011 (peça 1, p. 114) , conforme despacho à peça 13, documento não digitalizável, p.152 e 179-180.
9.	Após o recebimento das respostas das citações, esta unidade técnica passou a analisar a documentação encaminhada (peça 111) . Tinha sido verificado ainda que no Cadastro Nacional de Pessoa Jurídica da Receita Federal, constava que o presidente do Instituto Pro-Natureza era o Sr. Salviano Antônio Guimarães Borges (CPF XXX.869.811-XX) , (peça 4) , não constando no quadro cadastral do Instituto qualquer menção em relação à Sra. Beatriz Guimarães Borges, contra quem foi instaurada esta TCE.
10.	Na análise das responsabilidades de cada envolvido à peça 111, foi avaliado a responsabilidade:
I. do Instituto de Pesquisa e Desenvolvimento Integral da Natureza (Pró-Natureza) (CNPJ 02.301.859/0001-66) ;
II. da Sra. Beatriz Guimarães Borges (CPF XXX.529.321-XX) ;
III. do Sr. Altemir Gregolim (CPF XXX.308.169-XX) ;
IV. dos Srs. Antônio Chrisóstomo de Sousa (CPF XXX.714.133-XX) e José Carlos de Andrade (CPF XXX.930.721-XX) ;
V. dos Srs. Paulo Sérgio Barbosa, (CPF XXX.316.961-XX) e Odilon Borges de Souza, (CPF XXX.849.311-XX) ; e
VI. do Sr. Divino Lucio da Silva (CPF XXX.386.921-XX) .
11.	No despacho da peça 116, o Ministro Relator Vital do Rego determinou nova citação do Instituto de Pesquisa e Desenvolvimento Integral da Natureza - Pró-Natureza (CNPJ 02.301.859/0001-66) e solicitou que fossem confirmados os reais responsáveis pela aplicação dos recursos federais conveniados, para citação da (s) pessoa (s) física (s) , em solidariedade com a entidade convenente. 
12.	No pronunciamento à peça 117, consta toda a descrição do procedimento utilizado para cumprir a determinação do Relator que, em suma, tentou citar o Instituto Pró-Natureza utilizando as seguintes medidas: citar o Instituto Pró-Natureza em endereço localizado por meio de pesquisa na internet; diligenciar a Companhia Energética de Brasília - CEB e à Companhia de Saneamento Ambiental do Distrito Federal - CAESB para tentativa de identificação de outros endereços do Instituto Pró-Natureza; citar o Sr. Salviano Antônio Guimarães Borges pela presença de evidências que indicam ainda sua influência na gestão do Instituto Pró-Natureza.
13.	Ainda, o Sr. Divino Lúcio da Silva encaminhou memorial com elementos adicionais à peça 114. Ressalta-se que o Ministério Público junto ao TCU se manifestou à peça 115 parcialmente de acordo com a proposta formulada pela unidade técnica conforme instrução à peça 111. 
14.	No que se refere à responsabilização do Sr. Divino Lúcio, o Procurador entendeu que não seria razoável a imputação de débito por entender "que não houve negligência ou imperícia durante ao período em que foi responsável pelo acompanhamento técnico do convênio, não sendo possível, portanto, concluir que contribuiu para a materialização do dano decorrente do não alcance dos objetivos pactuados".
15.	Porém, com relação as contas do Instituto Pró-Natureza assim como as contas da Sra. Beatriz Guimarães Borges, o MP entende que "devem ser julgadas irregulares, com imputação de débito solidário, haja vista não terem comparecido aos autos para se defender quanto à não comprovação da correta aplicação dos recursos públicos que lhes foram confiados".
16.	Ao final o procurador se manifestou pelo acolhimento da defesa apresentada pelo ex-ministro, Sr. Altemir Gregolim, não cabendo responsabilizá-lo diante da inexistência entre o ato de assinar a avença e as irregularidades que materializaram o dano. Da mesma forma, não caberia a responsabilização dos gestores que autorizaram os repasses, pelo fato de não terem contribuído para a concretização do prejuízo aos cofres públicos.
EXAME TÉCNICO
Da atuação dos Srs. Antônio Chrisóstomo de Sousa e José Carlos de Andrade
17.	Os Srs. Antônio Chrisóstomo de Sousa e José Carlos de Andrade foram citados solidariamente pela atuação negligente ao emitir autorização para o pagamento da primeira parcela do Convênio 58/2010, efetivada por meio da OB2011OB800098, emitida em 19/1/2011, (peça 1, p. 112) , sem avaliar a capacidade técnica da empresa e sem observar o cronograma de desembolso, em desobediência às disposições constantes na IN/STN 1/1997 e na Portaria Interministerial 127/2008.
18.	Conforme já discorrido na instrução anterior à peça 111, parágrafos 118 a 164, deve ser considerado como atenuante na conduta do gestor o fato de que, conforme a Portaria Interministerial 127/2008, a avaliação da capacidade técnica já deveria ter sido efetuada na unidade precedente no tramite processual do ajuste no MPA, já que esse normativo estabelece, em seu art. 15, que as informações relativas à capacidade técnica e gerencial do proponente para execução do objeto do convênio devem ser apresentadas junto com a proposta de trabalho, por ocasião da manifestação do interesse na formalização do ajuste.
19.	Outro ponto discorrido na instrução anterior foi o fato do repasse ter sido efetuado de forma contrária à cláusula quinta onde previu que os recursos seriam liberados de acordo com o cronograma de desembolso previsto no Plano de Trabalho. Tal distorção, ainda que destaque a falta de zelo ocorrida na elaboração do ajuste, favorece os argumentos trazidos pelo gestor de que, ao autorizar o pagamento, o fez com base nas disposições apresentadas no termo de ajuste do Convênio 58/2010, não cabendo atuação diferente por parte dele, senão observar as regras estabelecidas no Cronograma de Desembolso, conforme prevê a Portaria Interministerial 127/2008.
20.	Dessa forma, com relação os Srs. Antônio Chrisóstomo de Sousa (CPF XXX.714.133-XX) e José Carlos de Andrade (CPF XXX.930.721-XX) , pela dificuldade no estabelecimento do nexo de causalidade entre a atuação dos gestores e a ocorrência do dano, elemento fundamental para a responsabilização do gestor por parte deste TCU propõem-se que sejam acatadas as alegações de defesa apresentadas. O Ministério Público junto ao TCU entende da mesma forma que não cabe responsabilizar os gestores que autorizaram os repasses, pelo fato de não terem contribuído para a concretização do prejuízo aos cofres públicos (peça 115, parágrafo 22) .
Da atuação dos Srs. Paulo Sérgio Barbosa e Odilon Borges de Souza
21.	O Srs. Paulo Sérgio Barbosa e Odilon Borges de Souza, de forma similar, também foram citados por emitir autorização para o pagamento da segunda parcela sem avaliar a capacidade técnica da convenente e sem observar o cronograma de desembolso, realizado por meio da Ordem Bancária 2011OB800814, emitida em 6/5/2011 (peça 1, p. 114) , conforme despacho à peça 105.
22.	Conforme já discorrido na instrução anterior à peça 111, parágrafos 165 a 210, da mesma forma que a análise já empreendida com relação aos senhores Antônio Chrisóstomo de Sousa e José Carlos de Andrade, deve ser considerado como atenuante na conduta dos gestores, o fato de que mesmo constando na Cláusula Quinta do Convênio que os recursos seriam liberados de acordo com o Cronograma de Desembolso, observadas as metas e fases ou etapas de execução, o Cronograma de desembolso constante do Plano de Trabalho que foi juntado ao Termo de Ajuste firmado pelo MPA estabeleceu repasse em conta única, conforme já relatado nesta instrução, o que resultou divergente do que previa a proposta de termo de ajuste a qual propôs repasse em três parcelas. Com isso, considera-se que a atuação desses responsáveis estava embasada nas regras estabelecidas no ajuste em questão.
23.	Com isso, considera-se que não poderia exigir dos gestores atuação diferente da que foi realizada conforme já disposto na peça 111:
208.	Dessa maneira, resta descaracterizada a responsabilidade dos gestores no ato em análise, ao se verificar impossibilidade de exigir dos responsáveis que vinculassem a liberação do recurso ao cumprimento de metas, já que todas elas estariam relacionadas ao pagamento em parcela única, consequentemente para execução a posteriori, conforme definiu o Plano de Trabalho do Convênio em comento, ao determinar o repasse de forma integral. Diante disso, observa-se que o repasse se deu em duas parcelas somente devido a restrições orçamentárias observadas pelo Ministério à época. O que se leva à conclusão de que, se houvesse recursos disponíveis, o pagamento teria se dado de forma integral na época que foi realizado o repasse da primeira parcela.
24.	Dessa forma, com relação os Srs. Paulo Sérgio Barbosa, (CPF XXX.316.961-XX) e Odilon Borges de Souza, (CPF XXX.849.311-XX) , ante a carência de elementos para comprovar o nexo de causalidade entre o ato praticado por eles ao autorizar o repasse da segunda parcela dos recursos no âmbito do convênio em comento e o dano ocorrido ao erário em decorrência do repasse dos recursos feito no âmbito do Convênio 58/2010 propõem-se que sejam acatadas as alegações de defesa apresentadas. O Ministério Público junto ao TCU entende da mesma forma que não cabe responsabilizar os gestores que autorizaram os repasses, pelo fato de não terem contribuído para a concretização do prejuízo aos cofres públicos (peça 115, parágrafo 22) .
Da atuação dos Sr. Altemir Gregolin
25.	O Sr. Altemir Gregolin, foi citado por atuar com imprudência e imperícia ao firmar o contrato relativo ao Convênio 58/2010 sem comprovação da capacidade técnica da convenente para execução do objeto pactuado no ajuste, ferindo as disposições estabelecidas na IN/STN 1/1997 e Portaria Interministerial 127/2008; e por culpa in eligendo e in vigilando, segundo entendimento deste Tribunal, promulgado nos Acórdãos 33/2005 e 27/2011, ambos do Plenário; Acórdão 19/2002-TCU-Segunda Câmara.
26.	Em sua defesa à peça 62, a defesa alega que a responsabilização do Sr. Altemir Gregolin deve ser afastada em razão de: ilegitimidade passiva do gestor devido a sua posição nos autos e sua conduta no caso, afirmando que o gestor, ao ocupar o cargo de Ministro de Estado, estaria na condição de agente político; além da decisão do gestor ter sido adotada com base em pareceres técnicos e jurídicos anteriores.
27.	A instrução à peça 111 analisou a argumentação trazida ao processo (peça 111, parágrafos 40 a 67) e trouxe as seguintes conclusões: 
64.	Apesar dessa atuação, apresenta-se como atenuante na conduta do responsável, o fato de que, apesar de, em valores absolutos, o montante de recursos envolvidos no ajuste mostrar ser relevante, ao levar em consideração a atuação de um ministro de estado, considera-se que esse importe não representa amplitude e relevância suficiente para exigir do gestor máximo do órgão uma análise mais detalhada dos documentos antes de firmar o ajuste. Em especial, para avaliar a capacidade técnica da convenente para execução do objeto. 
65.	Além disso, não se identifica nos autos elementos suficientes para afirmar que o gestor tenha agido com culpa, má-fé ou abuso de poder para a ocorrência do prejuízo em questão, uma vez que, ao assinar o ajuste, ao menos em tese, já teria havido avalição da conformidade dos termos do convênio por parte das unidades técnicas que iniciaram o procedimento, exercendo o Ministro, nesse caso, a função de homologar os atos precedentes executados pelas unidades técnicas sob sua responsabilidade.
28.	Esse entendimento é semelhante ao defendido pelo Ministério Público junto ao TCU (peça 115, parágrafo 22) . O MP defende não existir nexo entre o ato de assinatura do convênio e as irregularidades que materializaram o dano que ocorreram durante a execução física do convênio e na prestação de contas feita pelo Pró-Natureza. 
29.	Dessa forma, com relação ao Sr. Altemir Gregolin (CPF XXX.308.169-XX) , propõem-se que sejam acatadas as alegações de defesas apresentadas uma vez que foram suficientes para elidir as responsabilidades a ele atribuídas quanto à não comprovação da boa e regular aplicação dos recursos repassados por meio do Convênio 58/2010 (peça 111, parágrafos 40 a 67) .
Da Revelia do Instituto de Pesquisa e Desenvolvimento Integral da Natureza e da Sra. Beatriz Guimarães Borges
30.	Em cumprimento ao Despacho do Ministro Relator (peça 116) , foi promovida a citação do Instituto de Pesquisa e Desenvolvimento Integral da Natureza (Pró-Natureza) por meio dos ofícios 117, 153 e 220/2018-TCU/SecexAmbiental (peças 119, 132 e 138) . Contudo, nas três tentativas o aviso de recebimento retornou com o motivo "desconhecido" ou "não procurado" (peças 127, 133 e 139) .
31.	O Instituto de Pesquisa e Desenvolvimento Integral da Natureza (CNPJ 02.301.859/0001-66) , foi citado por via editalícia, contudo não atendeu a citação e não se manifestou quanto às irregularidades verificadas. Ressalta-se que antes da citação por edital foram adotadas providências que esgotaram as tentativas de localização dos responsáveis.
32.	A Sra. Beatriz Guimarães Borges (CPF XXX.529.321-XX) , na condição de Superintendente do Instituto de Pesquisa e Desenvolvimento Integral da Natureza também deve ser responsabilizada solidariamente pela não comprovação da boa e regular aplicação dos recursos repassados por força do Convênio 58/2010, SICONV 749290/2010.
33.	Destaca-se que a Sr. Beatriz foi citada por meio do Ofício 435/2015 - TCU/SecexAmbiental (peça 30) . Contudo, mesmo tendo tomado ciência em 24/9/2015 do ofício que lhe foi remetido, conforme documento constante da peça 43, a gestora não apresentou alegações de defesa, tampouco o comprovante de que tenha efetuado o recolhimento do débito atualizado monetariamente, conforme lhe fora demandado na citação.
34.	Como não houve resposta às citações, os responsáveis devem ser considerados revéis, dando-se prosseguimento ao processo, de acordo com o estabelecido no §3º do art. 12 da Lei nº  8.443/1992, com base no conjunto probatório nele inserido.
35.	Ressalta-se que não há como aplicar o § 3º do art. 202 do Regimento Interno do Tribunal para conceder novo e improrrogável prazo para o recolhimento do débito atualizado monetariamente, pois, em vista da revelia dos responsáveis, os requisitos do § 2º do mencionado artigo não puderam ser comprovados, quais sejam, boa-fé na conduta dos responsáveis e inexistência de outra irregularidade.
36.	Com isso, mantém-se a responsabilização do Instituto de Pesquisa e Desenvolvimento Integral da Natureza (CNPJ 02.301.859/0001-66) e da Sra. Beatriz Guimarães Borges, (CPF XXX.529.321-XX) , com o respectivo julgamento pela irregularidade das contas, tendo em vista a não comprovação da boa e regular aplicação dos recursos repassados por meio do Convênio 58/2010.
Alegações apresentadas pelo Sr. Salviano Antônio Guimarães Borges
37.	O Sr. Salviano respondeu ao Ofício 118/2018-TCU/SecexAmbiental (peça 120) conforme pode ser verificado à peça 131. Em sua resposta o Sr. Salviano se embasa no edital de convocação para assembleia geral extraordinária, tornado público em 5 de janeiro de 2011, que teria tido por objeto único a sua renúncia do cargo de presidente e a convocação para eleição de nova diretoria. Informa que os demais associados endossaram a solicitação em 29 de janeiro de 2011 o que teria deixado claro o animus de não participar mais da administração da entidade.
38.	Justifica ainda que apesar da assinatura do convênio ter ocorrido em 24 de dezembro de 2010, não haveria que se falar em qualquer responsabilidade quanto a assinatura do referido termo. Isso porque, embora a renúncia tenha se concretizado em 29 de janeiro de 2011, quando já havia ocorrido o repasse da primeira parcela dos recursos pelo Ministério da Pesca e da Aquicultura, há que se ter em conta que não teria sido realizada qualquer despesa com tais recursos.
39.	Destaca ainda que a Justiça Federal já o reconheceu como carente de legitimidade para figurar no polo passivo da ação Civil de Improbidade Administrativa, objeto do processo 0059886-22.2015.4.01.340, em trâmite pela 6ª Vara da Seção Judiciária do Distrito Federal.
40.	Informa que não pode ser responsabilizado pelo insucesso do TCU em não conseguir citar os representantes legais do Instituto Pró-Natureza. Afirma que colabora com os órgãos de controle e que não pode ser responsabilizado pelo fato de sua filha estar atualmente no comando da entidade.
Análise da Alegações Apresentadas por Salviano Antônio Guimarães Borges
41.	Inicialmente, o Sr. Salviano Antônio Guimaraes Borges alega que teria renunciado ao cargo de presidente conforme ata de assembleia geral convocada para tal finalidade e que foi registrada junto ao Cartório do 1º Ofício do Registro Civil Das Pessoas Jurídicas (peça 88, p. 3-6) . Apesar dessa alegação, em diversas consultas efetuadas ao Cadastro Nacional de Pessoas Jurídicas da Receita Federal (CNPJ) em 15/6/2016 (peça 91) em 18/6/2018 (peça 128) e em 20/2/19 (peça 144) constatou-se que o Sr. Salviano Antônio Guimarães Borges continua figurando como único responsável pelo Instituto de Pesquisa e Desenvolvimento Integral da Natureza (Pró-Natureza) , qualificado como Presidente, desde 12 de setembro de 2005. Além disso, no campo Dados do Proponente, do termo de ajuste firmado pela convenente, o Sr. Salviano figura como responsável pelo Instituto Pró-Natureza (peça 102, p. 12) . 
42.	Com isso, não pode ser aceita a justificativa que o gestor teria deixado o cargo de presidente do Instituto Pró-Natureza visto que, conforme os dados constantes do cadastro da Receita Federal, ele jamais teria deixado a condição de presidente da entidade. Dessa forma, é possível afirmar que o Sr. Salviano é legalmente responsável pelo Instituto Pró-Natureza.
43.	O Sr. Salviano alega ainda que ao ter solicitado a renúncia do Pró-Natureza não teria sido realizada nenhuma despesa com os recursos que já se encontravam na conta corrente do convênio e que por isso não poderia ser responsabilizado pela má gestão dos recursos. Mais uma vez, a alegação apresentada não pode ser acolhida. Como pode ser observado na TED - Transferência Eletrônica Disponível datada de 31/1/2011 no valor de R$ 37.950,00 (item não digitalizável, Processo Pró-Natureza página 738) em favor de Miranda Pontes Rogério Consultoria (Rover Consultoria Empresarial Ltda) , consta claramente a autorização do Sr. Salviano. 
44.	Dessa forma, evidencia-se que foi realizado um pagamento via TED no dia 31/1/2011, dois dias após a citada renúncia da presidência do Instituto Pró-Natureza pelo Sr. Salviano. Isso indica que o Sr. Salviano continuava praticando atos de gestão no Pró-Natureza. 
45.	Com relação a informação de que a Justiça Federal já teria reconhecido a sua condição de carência de legitimidade para figurar no polo passivo da ação Civil de Improbidade Administrativa, não foram trazidos aos autos nenhum documento que comprovasse tal informação. De forma a confirmar a informação, foi realizada consulta ao site do TRF 1ª Região com o CPF do Sr. Salviano (XXX.869.811-XX) conforme pode ser observado à peça 145. Na consulta efetuada, foram encontrados seis processos em que constam o Sr. Salviano como parte, porém, nenhum dos processos trata de ação Civil de Improbidade Administrativa. Ao efetuar a consulta com o número informado, não foi encontrado nenhum processo.
46.	O Sr. Salviano indica ainda que não poderia ser responsabilizado pelo fato do TCU não ter conseguido citar a sua filha, Sra Beatriz Guimarães Borges, que estaria atualmente à frente da entidade. Ressalta-se que em nenhum momento o TCU pretendeu responsabilizar o Sr. Salviano pela revelia da Sra. Beatriz. A atuação deste Tribunal é a de identificar os responsáveis pela aplicação de quaisquer recursos repassados pela União e, se for o caso, aplicar as sanções previstas.
47.	Com relação ao mérito das alegações de defesa, não foi apresentada qualquer documentação que comprove a aplicação regular dos recursos. Quanto à execução do objeto, o responsável não trouxe qualquer documento hábil a demonstrar o seu cumprimento.
48.	Por força do que dispõe o art. 70, parágrafo único, da Constituição Federal, bem assim o art. 93 do Decreto-Lei 200/1967 c/c o art. 66 do Decreto 93.872/1986, resta claro que a comprovação da aplicação dos recursos públicos recebidos compete exclusivamente ao gestor dos recursos.
49.	Nesse sentido, considerando que é do gestor o ônus de comprovar a boa e regular aplicação dos recursos públicos mediante a apresentação de documentação idônea para tal finalidade, resta caracterizado o débito decorrente das falhas na documentação da prestação de contas.
50.	Tal entendimento está consolidado nesta Corte de Contas, conforme se verifica nos Acórdão 1577/2014-TCU-Segunda Câmara, rel. André de Carvalho, 6.716/2015-TCU-1ª Câmara, rel. Augusto Sherman, 9.254/2015-TCU-2ª Câmara, rel. Vital do Rêgo, 9.820/2015- TCU-2ª Câmara, rel. Raimundo Carreiro e 659/2016-TCU-2ª Câmara, rel. Marcos Bemquerer. 
51.	Assim, os argumentos apresentados pelo Sr. Salviano Antônio Guimaraes Borges (CPF: XXX.869.811-XX) devem ser rejeitados e, por conseguinte, suas contas devem ser julgadas irregulares. Além disso, a conduta do responsável dá ensejo à aplicação da sanção prevista no art. 57 da Lei 8.443/1992, em razão da não comprovação da boa e regular aplicação dos recursos públicos.
Alegações apresentadas pelo Sr. Divino Lúcio da Silva
52.	O Sr. Divino Lúcio da Silva se manifestou neste processo primeiramente à peça 75. A instrução à peça 111 trouxe um resumo do que foi apresentado pelos advogados conforme transcrição abaixo:
69.	Os advogados iniciam a defesa apresentando um breve relato dos fatos e, em seguida, apresentam contestação sobre a indicação de que o Sr. Divino seria autor do projeto. Conforme a defesa, a participação do gestor nesse caso não teria ultrapassado a competência que ele detinha na condição de membro da Câmara Temática de Pesca e Aquicultura do Território da Cidadania de Águas Emendadas. Segundo os advogados, ele teria atuado apenas como colaborador, defendendo os interesses da referida Câmara.
70.	A defesa acrescentou que a atuação do Sr. Divino no projeto teria ocorrido também em razão de ele ocupar, à época, o cargo de Superintendente do MPA na unidade do DF e que por isso teria entre suas competências a operacionalização e execução, em suas respectivas áreas de abrangência, das atividades relacionadas com a gestão de planos, programas e projetos de fomento, monitoramento e ordenamento da aquicultura e pesca, além de atividades de assessoramento na coordenação de programas e projetos relacionados ao tema; e de fiscalização local e elaboração de parecer técnico de vistoria (peça 75, p. 4-5) .
71.	A defesa argumenta que uma Comissão de Sindicância teria concluído que o responsável teria auxiliado na concepção e elaboração do projeto, mas não teria sido identificada qualquer situação de interesse próprio do gestor ou de má-fé, senão o próprio exercício da atribuição prevista legalmente no regimento interno do MPA. Os advogados alegam que o proponente, de maneira equivocada, teria inserido o nome do Sr. Divino na equipe de elaboração do projeto apresentado, conforme consta no Projeto Técnico Básico. Afirmam, no entanto, que não há que se falar em autoria do projeto por parte do responsável, alegando que ele não teria assinado nenhum documento confirmando sua anuência e participação no referido projeto. Com base nisso, a defesa entende que deve ser afastada a responsabilidade do Sr. Divino porque estaria comprovado que ele não foi o autor do projeto que deu origem ao Convênio 58/2010 (peça 75, p.5) .
72.	Quanto à falha na fiscalização, a defesa inicia ressaltando que, no MPA, adotava-se uma política de fiscalização de contratos realizada em duas situações distintas, a fiscalização técnica, a qual era realizada pelo fiscal do convênio e a fiscalização administrativa, orçamentária e financeira, a qual ficava a cargo da Subsecretaria de Planejamento, Orçamento e Administração da Secretaria Executiva (SPOA/SE) . A defesa alega que o responsável era incumbido do acompanhamento da execução física e técnica do objeto avençado, enquanto a SPOA era responsável por autorizar pagamentos, analisar prestações de contas e adotar medidas diante de qualquer situação irregular encontrada na esfera administrativa, orçamentária e financeira. Conforme os advogados, tal divisão tinha por objetivo criar duas figuras responsáveis pelo convênio no que tange à concedente: o gestor e o fiscal.
73.	Os advogados alegam, além disso, que o então Superintendente só teria iniciado a participação na referida avença a partir de 25 de março de 2011, ocasião em que o Sr. Divino teria sido nomeado para fiscalizar as atividades do ajuste em questão (peça 75, p. 6) .
74.	Na sequência, a defesa, descrevendo o que denominou de fiscalização financeira, apresentou dados relativos a pagamentos efetuados e alega que a aceitação da documentação por parte do Sr. Divino quando emitiu o Parecer 2/2011/SFPA/DF, que se tratou da prestação de contas parcial,  teria se restringido ao âmbito técnico, "deixando de lado o âmbito financeiro que seria de responsabilidade da SPOA/SE/MPA quando da análise da prestação de contas por parte da Coordenação Geral de Prestação de Contas (CPC) ". A defesa retoma o argumento de que a competência para analisar a prestação de contas seria da SPOA e alega que o gestor só teve acesso à documentação financeira em novembro de 2011, ocasião na qual ocorreu o pleito sobre o Termo Aditivo (peça 75, p. 7) .
75.	Continuando a defesa, os advogados apresentam um relato sobre a não aplicação dos recursos recebidos por meio do ajuste em caderneta de poupança e sobre inconsistências nos pagamentos realizados e, mais uma vez, ressalta que caberia à SPOA o acompanhamento da situação administrativa financeira, acrescentando que, mesmo assim, o gestor teria apresentado alertas sobre essa questão no parecer de sua autoria. A defesa insiste no tema de que a responsabilidade sobre as falhas no uso dos recursos seria da SPOA (peça 75, p. 10-11) .
76.	Em seguida, os advogados passam a relatar sobre a fiscalização da execução física, apresentando os argumentos para cada item questionado na análise feita pelo MPA. O primeiro item apresentado diz respeito à Meta 1, da qual fazia parte a produção de diagnóstico que nortearia a implantação dos tanques, entregue pela empresa Rover Miranda Pontes Rogério Consultoria Empresarial Ltda., cuja contratação foi colocada sob suspeita de irregularidade. A defesa realça que o gestor manifestou insatisfação acerca do produto apresentado pela convenente e deu um prazo para readequação do produto apresentado, por meio de correspondência emitida à convenente (peça 75, p. 12) .
77.	O segundo item tratado pela defesa referiu-se à seleção das famílias para atendimento pelo projeto e à avaliação das propriedades (Meta 2) , item sobre o qual a CPC/SPOA destacou que o fiscal havia indicado atendimento, mas não havia informado se teria sido selecionado o quantitativo de famílias previsto no projeto e nem o resultado da avaliação das propriedades (peça 1, p. 128-130) .
78.	A defesa atesta que a seleção das famílias que seriam atendidas pelo projeto estaria indicada nos autos do ajuste, onde teria sido demonstrado haver um total de oitenta agricultores familiares selecionados, alegando que, dessa maneira, a meta estaria em conformidade com o que fora inicialmente proposto no convênio firmado.
79.	No que tange à avaliação das propriedades, a defesa assinala que o trabalho de seleção contou com a colaboração dos órgãos de extensão rural, de secretarias de agricultura, bem como de entidades locais, destacando ter contado com a participação de membros da Câmara Temática e que teria adotado por base a utilização de critérios de avaliação previamente estabelecidos pelos membros dessa comissão, alegando que, com isso, havia restado entendido que a avaliação das propriedades estaria contemplada ( peça 75, p. 12) .
80.	O terceiro item listado pela defesa se refere à capacitação dos beneficiários do projeto e da gestão técnica (Metas 4 e 5) . Os advogados atestam que o Sr. Divino, em pronunciamento sobre a gestão técnica do projeto, por meio do item 3.4.9 do Parecer Técnico 2/2011, teria realçado a ocorrência de execução parcial, "pronunciando-se acerca da meta 05, informando que houve a execução desta de maneira proporcional, ou seja, de janeiro de 2010 até o dia em que havia sido elaborado o parecer". Os advogados defendem que "não era possível mensurar o produto de execução da meta 05, uma vez que a atuação da equipe multidisciplinar se daria em apoio à execução das outras metas, conforme a metodologia descrita no Projeto Básico 23. Assim, o Responsável alerta que nesse período as despesas haviam sido pagas". A defesa argumenta ainda que o gestor, nesse pronunciamento, teria ido além de suas responsabilidades, tendo em vista que a manifestação sobre o pagamento de despesas seria atribuição da SPOA, unidade que teria a competência de verificar a veracidade de tal ação (peça 75, p.13) .
81.	Em seguida, a defesa lista essas metas do projeto e repete a atuação do gestor em relação a cada uma delas, reafirmando que o Sr. Divino teria feito o acompanhamento necessário da execução das referidas metas, conforme se segue (peça 75, p.14) :
Meta 1 - Realização do diagnóstico: essa meta foi acompanhada pelo Responsável, tendo em vista as recomendações em seu Parecer nº 2/2011 solicitando que o documento apresentado pela convenente, com vistas a atender essa meta, fosse readequado. Conforme pode se observar no item 3.4.5 e reiteração no item 4.2 do mesmo parecer. Ainda assim, a convenente fora notificada por meio do Oficio n° 135/2011/SFPA-DF acerca de tal situação;
Meta 2, etapa 1 - Avaliação das propriedades - Seleção das famílias: o fiscal informa no Parecer, item 3.4.6, que foi concluída a seleção e anexada a relação contendo o quantitativo dos Agricultores Familiares a serem beneficiados, tendo por base a utilização de critérios estabelecidos pela Câmara Temática;
Meta 4 - Relativa à capacitação dos beneficiários: o Responsável relata no parecer, item 3.4.8, que o produto apresentado era a metodologia e anexou cópias das ementas dos temas contendo a metodologia para as oficinas;
Meta 5 - Gestão técnica: da mesma forma relatou, no item 3.4.9, que a gestão técnica foi executada até aquele período. Cabendo mencionar, no entanto, que não foi possível mensurar o produto desta meta, tendo em vista que a atuação da equipe multidisciplinar se daria em apoio à execução das outras metas, conforme a metodologia descrita no Projeto Básico, item 6.7.
82.	Na sequência, os advogados defendem que o responsável não teria sido omisso "no que tange à análise em âmbito técnico, nem em relação ao pedido à convenente sobre a apresentação, elaboração ou procedimento de ajustes em qualquer documentação inerente à realização física das metas do projeto até então executadas", reafirmando que caberia à CPC/SPOA a análise dos produtos correspondentes às despesas realizadas, "por se tratar de assunto financeiro e administrativo, excluindo o Responsável de toda e qualquer responsabilidade" (peça 75, p.14) .
83.	A defesa contesta a menção feita na instrução anterior de que o gestor teria agido com imperícia e imprudência na análise dos documentos quando da emissão do Parecer 2/2011, uma vez que se mostravam totalmente irregulares. Segundo os advogados, a análise dos documentos feita pelo gestor teria sido estritamente técnica e com vista à inserção dos documentos nos autos para futura análise por parte da CPC/SPOA quanto ao aspecto financeiro, alegando que isso excluiria a responsabilidade do Sr. Divino quanto a essa análise.
84.	Em relação ao fato de o gestor haver se manifestado favoravelmente ao aditamento do valor do ajuste em comento, a defesa alega que a atuação do gestor estaria em consonância com a legislação correlata, que o agente teria levado em consideração as ações envolvendo o convênio em tela e quais haviam sido realizadas pela convenente até então, bem como pelo interesse que essa havia demonstrado até então. Conforme a defesa, até aquele momento não havia evidências de elementos técnicos que desabonassem a capacidade da convenente, acrescentando ter havido manifestação posterior da sede do MPA atestando não haver impedimentos técnicos para o aditamento de prazo e valor do ajuste (peça 75, p. 15-16) .
85.	Quanto à menção feita por esta unidade técnica de que se o gestor tivesse agido com diligência na fiscalização do ajuste poderia ter evitado o repasse da segunda parcela dos recursos, a defesa argumenta que a manifestação do fiscal sobre o repasse do restante dos recursos teria sido apenas para alertar aos gestores financeiros e administrativos de que havia divergência entre o valor pactuado e o valor pago, já que até aquele momento só haviam sido repassados R$ 100.000,00, quando o ajuste estabelecia repasse em cota única. Conforme a defesa, a intenção do fiscal foi de alertar sobre o descumprimento do que havia sido estabelecido no Plano de Trabalho e não o de solicitar a liberação dos recursos faltantes, alegando que a decisão pelo pagamento foi da área administrativa do MPA Sede. 
86.	Quanto à afirmativa de que o responsável atestou que a execução do contrato estava ocorrendo regularmente, os advogados alegam que tal manifestação ocorreu apenas em 24/11/2011, o que seria após a efetivação do repasse do valor referente à segunda parcela, argumentando que a atuação do gestor não teria influenciado em nada na liberação de recursos (peça 75, p. 17) .
87.	A defesa contesta também a afirmação feita por esta unidade técnica de que o fiscal deixou de verificar a exata execução do objeto pactuado, quando, nessa função, deveria exigir da convenente a comprovação de que os serviços estavam sendo executados. Para isso, os advogados relacionaram as atividades que o gestor teria executado, alegando que seriam indicativo de que o responsável teria cumprido suas obrigações como fiscal do ajuste, como se segue (peça 75, p. 18) :
a)	relatórios fotográficos e listas de presença inerentes às reuniões, cursos e eventos que o Responsável participou;
b)	acordos de Cooperação Técnica formalizados para atender às necessidades do convênio, que exigiram intensa articulação para firmá-los;
c)	memórias de reuniões da Câmara Temática envolvendo tratativas inerentes ao objeto pactuado pelo convênio, entre outros assuntos; e
d)	instituição de leis municipais criadas a partir da ação e incentivo junto às prefeituras, com vistas a atender exigências do convênio em questão.
88.	Segundo a defesa, tais atuações confirmariam "a presença e atuação do responsável nas localidades abrangidas pelo convênio, aliado à sua atribuição de Superintendente, agindo em busca da eficiência e da eficácia nas atividades inerentes ao convênio". Os advogados alegam que seriam indicativo de que as obrigações imputadas ao responsável teriam sido executadas: a apresentação de relatório fotográfico e as inúmeras cobranças que teriam sido realizadas à convenente, quer seja por meio de parecer ou via ofício, bem como pessoalmente, quando da realização de reuniões para tratativas de assuntos inerentes ao projeto. A defesa acrescenta que apesar de o fiscal ter enfrentando dificuldades à frente da unidade que gerenciava, devido à carência de materiais e infraestrutura, logrou "exercer as atribuições de fiscal e superintendente sem prejuízo da segregação de funções" (peça 75, p. 18-19) .
89.	Os advogados apresentam, em seguida, comentários sobre a menção feita na instrução anterior, quando esta unidade técnica destacou que a alegação do fiscal de que os atrasos estariam relacionados à obtenção do licenciamento ambiental só realçava o descuido com que foi tratada a celebração do Convênio 58/2010, visto que, conforme a legislação vigente, em especial a Portaria Interministerial127/2008, o licenciamento ambiental deve ser prévio. A defesa destaca que a Consultoria Jurídica do ministério teria indicado em seu parecer a necessidade do licenciamento e isso não teria sido observado pelo MPA, no ato da celebração do Convênio. A defesa acrescentou que o fato de a Portaria 507/2011 facultar, em seu art. 40, a celebração do instrumento sem licenciamento ambiental, bastando constar no Termo de Convênio cláusula suspensiva, havia favorecido a prática, no MPA, de deixar o licenciamento para momento posterior (peça 75, p. 20) .
90.	Em seguida, a defesa trata de menção feita por esta unidade técnica sobre a contradição constatada nos documentos em relação ao estágio em que se encontrava o processo de licenciamento ambiental, quando se mencionou o fato de o fiscal ter relatado que o licenciamento ambiental do projeto já se encontrava em fase final, quando, de forma oposta, identificou-se relatório apontando que as construções iniciadas até aquela data estavam sem licença. Segundo a defesa, o pronunciamento do fiscal estaria amparado em perspectivas de mudança da legislação ambiental visando adoção de procedimentos simplificados para obtenção de licenciamento, por entender que a questão da obtenção do licenciamento ambiental não era mais uma realidade distante.
91.	Continuando as contestações, a defesa alega que a construção dos viveiros assinalada no relatório teria ocorrido à revelia, afirmando que isso aconteceu quando já teria expirado o prazo de vigência do Convênio e já se teria dado a abertura da TCE em questão, alegando ainda que naquela ocasião o fiscal já não fazia mais parte do quadro do Ministério (peça 75, p.21) .
92.	A defesa alegou ausência de responsabilidade do Sr. Divino pelo prejuízo ao erário, argumentando que, quando se deu início às providências inerentes à Tomada de Contas Especial, o volume de recursos utilizados pela convenente perfazia um montante de pouco mais de 20% do total dos repasses recebidos e que, se o MPA tivesse agido com previdência, teria bloqueado os recursos para evitar aplicação indevida, atestando que naquele momento o gestor já não mais atuava como fiscal do contrato em comento. 
93.	Por último, aduz a defesa que a decisão quanto a não prorrogação do convênio teria sido tomada de maneira sumária pelos gestores do MPA, sem dar qualquer explicação prévia sobre tal iniciativa, alegando a existência de termos de ajustes no MPA com objeto semelhante e com prazo de vigência superior ao dado à convenente em questão (peça 75, p. 22) .
94.	Ao final, os advogados asseveram dar como absolutamente esclarecidos os aspectos que suscitaram dúvida em relação aos autos para requerer (peça 75, p. 23) :
a)	preliminarmente, a exclusão do Responsável do rol de responsáveis deste processo;
b)	que, no mérito, sejam acolhidas as alegações de defesa apresentadas, determinando-se o arquivamento da presente tomada de contas especial sem qualquer imputação de débito e/ou multa ao Responsável.
53.	Posteriormente foi apresentado, por meio de seus advogados, um memorial com novos elementos à peça 114. Nele, consta a informação que o gestor teria exercido a função de fiscal técnico no período de 25/03/2011 a 2/4/2012 e que o volume de recursos retirado da conta teria sido de R$ 180.848,14 valor que corresponderia a 20% do saldo da conta quando de sua exoneração.
54.	Os advogados informam que a prova seria o extrato da conta corrente vinculada ao convênio, em 3/4/2012, um dia após sua exoneração, com o saldo de R$ 689.113,36 (peça 13, não digitalizável páginas 1 a 995, f. 309) . Ressaltam que o gestor não poderia ser responsabilizado pelo valor total do convênio pelo fato de que apenas 20,8% do valor repassado havia sido retirado da conta vinculada e que o saldo restante estaria intacto.
55.	Os advogados indicam ainda que durante a sua gestão teriam sido executadas partes das metas 1 e 2 (incluindo avaliação as propriedades, seleção as famílias e levantamento das licenças ambientais) e que seria justo e razoável que fosse pago às empresas executoras desses serviços o valor correspondente a R$ 180.848,14.
56.	A defesa afirma ainda que foram realizadas diversas reuniões com prefeitos de diversas cidades (Formosa/GO, Planaltina/GO, Buritis/GO) e suas respectivas câmaras temáticas nas suas respectivas secretarias de agricultura. Além disso, o Sr. Divino teria realizado outras reuniões e cursos de capacitação e elaborado um manual com orientações básicas para execução do projeto dirigido aos atores sociais e parceiros do projeto entre outros trabalhos.
57.	Todas essas ações empreendidas justificariam o volume de recursos dispendidos durante a atuação do Sr. Divino como fiscal, que seria de cerca de 20,8% do total do convênio. Alega novamente que não poderia ser responsabilizado pela saída de recursos da conta do convênio após ter deixado o cargo de fiscal do contrato. Indica que após sua saída e com a instauração da TCE a convenente teria utilizado R$ 689.113,36. Ressalta que o mais prudente seria que a concedente tivesse bloqueado o saldo da conta vinculada de forma a evitar o uso do recurso.
58.	A defesa afirma estar claro que o prejuízo teria sido gerado pela convenente que teria se aproveitado da falta de zelo dos gestores da área administrativa do MPA e dos fiscais que teriam sucedido o Sr. Divino pois poderiam ter solicitado o bloqueio da conta do convênio, tendo em vista que este encontrava-se extinto.
59.	Informa ainda que à época houve uma reestruturação na Secretaria Especial de Aquicultura e Pesca da Presidência da República quando foi transformada em Ministério da Pesca e Aquicultura. Alega que, apesar disso, havia déficit de servidores e alta rotatividade o que dificultada a manutenção de um quadro técnico capaz de apoiar a administração. Ressalta que durante o prazo de execução do convênio aqui tratado, houve quatro substituições de ministros, o que impacta diretamente nas ações de gerenciamento da unidade administrativa.
60.	Os advogados afirmam que o sr. Divino é formado em medicina veterinária mas alega que o fiscal de contrato deveria ter expertisse na área jurídica, administrativa e de engenharia. Apesar disso, ele teria sido nomeado fiscal do contrato pelo fato de ser o responsável pela Superintendência e, consequentemente, o maior interessado na desenvoltura das atividades propostas pelo Convênio.
61.	Indicam ainda que o gestor teve sua nomeação publicada no Boletim 9 em 25/3/2011, cerca de 3 meses após a assinatura do convênio após outras pessoas terem sido nomeadas, mas que não teriam efetivamente trabalhado devido ao curto período de tempo que permaneceram no cargo. Indica que não pode ser responsabilizado por falhas ocorridas nesse período devido a total ausência de nexo de causalidade e autoria.
62.	A defesa afirma ainda que o sr. Divino não teve qualquer tipo de ingerência sobre a liberação da segunda parcela, ocorrida em 6/5/2011. Ele afirma isso pois o repasse deveria ter ocorrido em parcela única e que ele não pode ser responsabilizado pelo fato de ter ocorrido em duas parcelas.
63.	Alega ainda que não pode ser responsabilizado por ter atuado de forma imperita e imprudente na fiscalização dos serviços a serem realizados com recursos repassados mediante o referido ajuste, que presumidamente teria resultado na inexecução total do objeto conveniado.
64.	Com relação à solicitação de termo aditivo, afirma que não havia elementos técnicos que desabonassem a capacidade do convenente. Segundo a defesa, a convenente reunia capacidade técnica e gerencial para concluir a execução do objeto pactuado no convênio. Afirma que a concordância do peticionário sobre o aditamento de valores e a utilização dos rendimentos obtidos com a aplicação dos recursos se deu com base na legislação vigente, art. 65, § 1°, da Lei n° 8.666, de 21 de junho de 1993 e art. 42, § 2°, da Portaria Interministerial n° 127, de 29 de maio de 2008.
65.	Os advogados informam que após a emissão, pelo sr. Divino, do Parecer Técnico 1/2012 em que ratifica a concessão do termo aditivo seria necessário ainda uma consulta a área jurídica e à comissão de prestação de contas para verificar a documentação quanto à parte orçamentária e financeira. 
66.	Os advogados solicitam que o gestor não seja responsabilizado pela aprovação na solicitação de prorrogação de prazo de 126 dias, pois a administração pública foi a responsável por ter atrasado o repasses dos recursos. Apesar disso, não houve a efetiva prorrogação de prazo do convênio mediante termo aditivo e que, com isso, não há razão para que o peticionário seja responsabilizado por danos ao erário.
67.	Na sequência, indicam que em uma segunda oportunidade o peticionário reiterou a prorrogação de prazo do convênio e que obteve parecer favorável pela Coordenação Geral de Planejamento e Ordenamento da Aquicultura Continental em Estabelecimentos Rurais. Contudo, assim como da primeira solicitação de prorrogação de prazo, o pleito não foi concedido e o convênio foi extinto. Com isso, não haveria que se falar em participação do sr. Divino na duração do convênio pela ausência de nexo de causalidade jurídica.
68.	Em seguida os advogados afirmam que a unidade técnica teria erroneamente afirmado que o sr. Divino teria agido com imprudência e imperícia ao examinar o parecer de sua autoria. Para isso, afirma que deveria ser considerado o contexto no qual ele foi escrito. Afirmam ainda que o Sr. Divino realizou visitas a algumas propriedades além de ter participado de diversas reuniões, e realizado a análise de documentos e comprovantes. Porém indica que essas ações teriam sido realizadas durante a seleção dos interessados e que não seria função do técnico realizar a gestão orçamentária e financeira da execução do convênio.
Parecer do MP referente a atuação do Sr. Divino Lúcio da Silva
69.	O Ministério Público junto ao TCU emitiu parecer no que se refere à atuação do Sr. Divino Lúcio (peça 115) . Entende que não se afiguraria razoável cogitar a imputação do débito correspondente à parcela de R$ 689.113,36. Esse valor estaria na conta da convenente quando ocorreu a exoneração do gestor do cargo de fiscal do contrato. 
70.	Com relação ao montante que teria sido retirado da conta do convênio durante a atuação do Sr. Divino Lúcio como fiscal do contrato no valor de R$ 180.848,14, o procurador indica que teria sido utilizado para o pagamento de serviços atinentes às metas 1 e 2.
71.	No que se refere à meta 1, o Sr. Divino teria se manifestado em parecer quanto à inadequação do produto final obtido, fator que, segundo o procurador, deve ser considerado para fins de isentar o Sr. Divino da obrigação de devolução do valor pago.
72.	Em relação à meta 2, o procurador indica que a parte executada se referiu à realização da avaliação das propriedades, à seleção das famílias e ao levantamento das licenças ambientais, etapas sobre as quais contariam informações acerca da execução física alcançada até a emissão do relatório de fiscalização na peça 101.
73.	Com isso, o procurador conclui afirmando que as argumentações trazidas merecem ser acolhidas em favor do Sr. Divino Lúcio da Silva, por indicarem que não houve negligência ou imperícia não sendo possível concluir que sua atuação contribuiu para a materialização do dano decorrente do não alcance dos objetivos pactuados.
Análise das Alegações Apresentadas por Divino Lúcio da Silva
74.	O Sr. Divino Lucio da Silva (CPF XXX.386.921-XX) foi citado na condição de autor do projeto que deu origem ao Convênio 58/2010 (item 41, peça 15) e por atuar com imperícia e imprudência na fiscalização da execução dos serviços a serem realizados com os recursos repassados mediante o referido ajuste (itens 71-100) , por força das disposições constantes na IN/STN 1/1997 e na Portaria Interministerial 127/2008 e Acórdão 859/2006-TCU-Plenário e 2.054/2007 - 1ª Câmara.
75.	O Sr Divino Lúcio da Silva se manifestou em dois momentos no processo às peças 75 e 114. A seguir é apresentado um resumo das argumentações trazidas pelos advogados em ambas as peças. A defesa argumenta: que o Sr. Divino Lúcio da Silva não seria autor do projeto, mas teria atuado apenas como colaborador; que só teria iniciado a participação no referido projeto a partir de 25/03/2011; que a atuação do gestor não teria influenciado em nada na liberação da segunda parte do recursos, porque a manifestação dele teria ocorrido apenas em 24/11/2011, após repasse da segunda parcela; que o Sr. Divino Lúcio da Silva não poderia ser responsabilizado pela má gestão da totalidade dos recursos do convênio já que teria permanecido na função de fiscal no período de 25/03/2011 a 10/4/2012 (peça 75, p 21) ou 2/4/2012 (peça 114, p. 2) e que o montante retirado teria sido de R$ 180.848,14; que a competência do gestor em relação à fiscalização se restringia ao acompanhamento da execução física e técnica do objeto avençado, enquanto a SPOA seria responsável por acompanhar os assuntos relativos aos recursos repassados por meio do ajuste; que o montante de recursos utilizados estaria compatível com a execução das metas 1 e 2 e que seria justo e razoável o pagamento às empresas executoras desses serviços; que o gestor não poderia ser responsabilizado por ter atuado de forma imperita e imprudente; que o gestor não deve ser responsabilizado pela aprovação da prorrogação de prazo do convênio; que o pronunciamento do fiscal em relação ao licenciamento ambiental estaria amparado em perspectivas de mudança da legislação ambiental visando à adoção de procedimentos simplificados para o licenciamento de projetos semelhantes.
76.	Com relação a autoria do projeto, conforme já discorrido na instrução anterior (peça 111, parágrafos 96 a 99) , os documentos constantes nos autos não se mostraram suficientes para confirmar a irregularidade. Com isso, propõe-se acatar as razões de justificativa apresentadas quanto a esse ponto específico. 
77.	Quanto aos limites temporais na responsabilização do Sr. Divino, assim como defende o procurador e os advogados, não parece realmente ser razoável exigir do fiscal de contrato a reparação de danos do montante retirado da conta do convênio após a sua saída da função. Com isso, será realizada a análise da atuação do Sr. Divino como fiscal do convênio apenas no período em que ele atuou como fiscal. Ele iniciou a atuação como fiscal do contrato no dia 25/3/11 (peça 13, item não digitalizável, Processo Pró-Natureza páginas 1 a 995, p. 889 e 900) e o convênio expirou em 4/4/2012.
78.	O Sr. Divino Lúcio da Silva emitiu o Parecer Técnico 2/2011-SFPA/DF de 24/11/2011 (peça 101) em que apresenta um detalhamento das execuções até aquele momento. Indicou que para a realização do projeto foram definidas seis metas de execução, sendo elas: 1) realização de diagnóstico que irá nortear a implantação dos viveiros escavados para a produção; 2) construção dos viveiros; 3) aquisição de materiais e insumos; 4) capacitação dos beneficiários; 5) gestão técnica do projeto e 6) administração do projeto.
79.	Foi apresentado um quadro onde indica o demonstrativo das metas e etapas pactuadas no convênio, com período de duração originário e custo estimado de cada etapa. Informa em seguida que foram realizadas reuniões com representantes da convenente, agricultores familiares selecionados, técnicos da Emater e da prefeitura. 
80.	Com relação à meta 1, foi informado a existência de uma pendência que se refere a metodologia do diagnóstico e, com isso, informou que a meta não estaria concluída e que a convenente seria notificada. Com relação às metas 2, 3 e 4 o Sr. Divino não forneceu nenhuma informação a respeito de qualquer problema envolvendo essas atividades.
81.	No que se refere à meta 5, gestão técnica do projeto, informou que as despesas administrativas foram pagas no período de janeiro de 2010 até a data do relatório, ou seja, novembro de 2011.
82.	Com relação à contrapartida do projeto definido na meta 6 (administração do projeto) , o fiscal do contrato informou que a execução foi comprovada e os referidos documentos inseridos no Siconv.
83.	Na conclusão do parecer, o Sr. Divino destaca que deveria ser dada especial atenção à elaboração de diagnóstico (meta 1) de forma a corrigir a defasagem na execução. Ele recomenda ainda a necessidade de atenção às etapas de licenciamento ambiental e recursos hídricos.
84.	Dessa forma, o Parecer Técnico 2/2011-SFPA/DF indica que é possível afirmar que houve acompanhamento da execução do convênio por parte do fiscal de contrato. Inclusive, alguns problemas encontrados referentes a convenente foram relatados no documento. 
85.	Com relação aos valores sob responsabilização do Sr. Divino, os advogados argumentam à peça 114 que o gestor não deveria ser responsabilizado pelo valor total do convênio, já que durante a sua permanência na função de fiscal, cerca de 20,8% do valor repassado teria sido retirado da conta vinculada. Para demonstrar isso, apresenta comprovação de saldo no valor de R$ 689.113,36 na conta específica do convênio um dia após a exoneração do gestor.
86.	A argumentação trazida pelos advogados merece ser avaliada juntamente com o que foi realizado pela convenente, levando em consideração ainda a atuação do fiscal de contrato. O entendimento do Ministério Público à peça 115 parece resumir com muita clareza e lucidez essa avaliação:
18. Nesse sentido, não se afiguraria razoável cogitar a imputação do débito correspondente à parcela de R$ 689.113,36, disponível quando da exoneração do responsável do cargo de fiscal técnico. Quanto ao valor utilizado durante o período que cabia ao Sr. Divino Lúcio da Silva fiscalizar a avença, referiu-se ao pagamento por serviços atinentes às metas 1 e 2, sendo que, em relação à primeira, houve manifestação do responsável quanto à inadequação do produto final obtido, fator a ser considerado para fins de isentá-lo da obrigação de devolução. 
19. Em relação à meta 2, a parte executada referiu-se à realização da avaliação das propriedades, à seleção das famílias e ao levantamento das licenças ambientais, etapas sobre as quais constam informações acerca da execução física alcançada até a emissão do relatório de fiscalização na peça 101. 
20. Desse modo, os pontos acima destacados merecem acolhida em favor do Sr. Divino Lúcio da Silva, por indicarem que não houve negligência ou imperícia durante ao período em que foi responsável pelo acompanhamento técnico do convênio, não sendo possível, portanto, concluir que contribuiu para a materialização do dano decorrente do não alcance dos objetivos pactuados. 
87.	Ante o exposto, propõe-se acatar as alegações de defesa apresentadas pelo Sr. Divino Lucio da Silva  (CPF XXX.386.921-XX) uma vez que foram suficientes para elidir as responsabilidades a ele atribuídas quanto à negação de autoria do projeto e no que se refere à fiscalização do contrato do Convênio 58/2010 (peça 111, parágrafos 68 a 117) .
CONCLUSÃO
88.	Quanto ao Sr. Altemir Gregolin, Ministro da Pesca à época, entende-se que devem ser acolhidas integralmente as suas alegações de defesa quanto à não comprovação da boa e regular aplicação dos recursos repassados por meio do Convênio 58/2010. Desse modo, suas contas devem ser julgadas regulares, dando-se-lhe quitação plena.
89.	Da mesma forma entende-se que devem ser acolhidas as alegações de defesa apresentadas pelos Srs. Antônio Chrisóstomo de Sousa, José Carlos de Andrade, Paulo Sérgio Barbosa e Odilon Borges de Souza com relação a autorização de repasses realizados, pelo fato de não terem contribuído para a concretização do prejuízo aos cofres públicos pelos motivos já expostos. Desse modo, suas contas devem ser julgadas regulares, dando-se-lhes quitação plena.
90.	Diante da revelia Instituto de Pesquisa e Desenvolvimento Integral da Natureza (CNPJ 02.301.859/0001-66) e da Sra. Beatriz Guimarães Borges  (CPF XXX.529.321-XX) (parágrafos 30 a 36) , e inexistindo nos autos elementos que permitam concluir pela ocorrência de boa-fé ou de outros excludentes de culpabilidade em suas condutas, suas contas devem, desde logo, ser julgadas irregulares, nos termos do art. 202, § 6º, do Regimento Interno/TCU, procedendo-se à sua condenação solidária em débito e à aplicação individualizada da multa prevista no art. 57 da Lei 8.443/1992.
91.	Com relação a atuação do Sr. Salviano Antônio Guimaraes Borges, em face da análise promovida nos parágrafos 37 a 51, propõe-se rejeitar as alegações de defesa apresentadas uma vez que não foram suficientes para sanear as irregularidades a ele atribuída. Assim, os argumentos apresentados pelo Sr. Salviano Antônio Guimaraes Borges (CPF: XXX.869.811-XX) devem ser rejeitados e, por conseguinte, suas contas devem ser julgadas irregulares. Além disso, a conduta do responsável dá ensejo à aplicação da sanção prevista no art. 57 da Lei 8.443/1992, em razão da não comprovação da boa e regular aplicação dos recursos públicos.
92.	Com relação a atuação do Sr. Divino Lúcio da Silva (CPF XXX.386.921-XX) , em face da análise promovida nos parágrafos 52 a 87, propõe-se acolher integralmente as alegações de defesa apresentadas uma vez que as alegações referentes à fiscalização do contrato foram suficientes para sanear as irregularidades a ele atribuída fazendo com que as contas devem ser julgadas regulares, dando-se quitação plena.
INFORMAÇÕES ADICIONAIS 
93.	Cumpre informar que a Comissão de Fiscalização Financeira e Controle da Câmara dos Deputados encaminhou solicitação ao TCU para que este Tribunal encaminhasse informações relativas a fiscalizações instauradas por esta Corte quanto a convênio firmado entre o Ministério da Pesca e Aquicultura e o Instituto de Pesquisa e Desenvolvimento Integral da Natureza - Pró- Natureza (TC-Processo 034.420/2013-4) . 
94.	Da apreciação daqueles autos, o TCU, por meio do Acórdão 1165/2014-TCU-Plenário, deliberou:
9.1. não conhecer da presente solicitação, uma vez não atendido o requisito previsto no art. 232, inciso III, do Regimento Interno do TCU; 
9.2. informar ao Presidente da Comissão de Fiscalização Financeira e Controle da Câmara dos Deputados, Exmo. Deputado Edinho Bez, que tramita no TCU processo de Tomada de Contas Especial - TCE (TC Processo 001.139/2014-2) , autuada pelo Ministério da Pesca e Aquicultura (MPA) , em 7/8/2013, referente ao Convênio nº 58/2010, firmado entre aquele Ministério e o Instituto de Pesquisa e Desenvolvimento Integral da Natureza - Pró- Natureza, cujo valor original do débito é de R$ 869.961,50 (oitocentos e sessenta e nove mil, novecentos e sessenta e um reais e cinquenta centavos) , sendo que, pelos dados constantes da mencionada TCE, pode-se concluir que se trata do mesmo convênio objeto da PFC 70/2012; 
95.	Assim, propõe-se que, quando do julgamento destes autos, sejam encaminhados ao Presidente da Comissão de Fiscalização Financeira e Controle da Câmara dos Deputados cópia do acórdão, bem como do Relatório e Voto que o fundamentarem.
PROPOSTA DE ENCAMINHAMENTO
96.	Diante do exposto, submetemos os autos à consideração superior, propondo ao Tribunal:
com fundamento nos arts. 1º, inciso I, 16, inciso I, 17 e 23, inciso I, da Lei 8.443/1992 c/c os arts. 1º, inciso I, 207 e 214, inciso I, do Regimento Interno, que sejam julgadas regulares as contas dos Srs. Altemir Gregolin (CPF XXX.308.169-XX) ; Antônio Chrisóstomo de Sousa (CPF XXX.714.133-XX) ; José Carlos de Andrade (CPF XXX.930.721-XX) ; Odilon Borges de Souza (CPF XXX.849.311-XX) ; Sr. Paulo Sérgio Barbosa (CPF XXX.316.961-XX) ; e Divino Lucio da Silva (CPF XXX.386.921-XX) , dando-lhes quitação plena. 
com fundamento nos artigos 1º, inciso I, 16, inciso III, alíneas "b" e "c", e § 2º da Lei 8.443/1992 c/c os artigos 19 e 23, inciso III, da mesma Lei, e com artigos 1º, inciso I, 209, incisos II e III, e §5º, 210 e 214, inciso III, do Regimento Interno, que sejam julgadas irregulares as contas do Sr. Salviano Antônio Guimarães Borges (CPF XXX.869.811-XX) , signatário do Convênio 58/2010, SICONV 749290/2010 e Presidente do Instituto de Pesquisa e Desenvolvimento Integral da Natureza (Pró-Natureza) e da Sra. Beatriz Guimarães Borges (CPF XXX.529.321-XX) , Superintendente do Instituto Pró-Natureza, e condená-los, em solidariedade com o Instituto de Pesquisa e Desenvolvimento Integral da Natureza (CNPJ 02.301.859/0001-66) ao pagamento das quantias a seguir especificadas, com a fixação do prazo de quinze dias, a contar das notificações, para comprovarem, perante o Tribunal (art. 214, inciso III, alínea "a", do Regimento Interno) , o recolhimento das dívidas aos cofres do Tesouro Nacional, atualizadas monetariamente e acrescidas dos juros de mora, calculados a partir das datas discriminadas, até a data do recolhimento, na forma prevista na legislação em vigor:
	VALOR ORIGINAL (R$) 
	DATA DA OCORRÊNCIA

	100.000,00
	19/1/2011

	769.961,50
	6/5/2011

Valor atualizado até 17/4/2019: R$ 1.572.726,35
plicar ao senhor do Sr. Salviano Antônio Guimarães Borges (CPF XXX.869.811-XX) , à Sra. Beatriz Guimarães Borges (CPF XXX.529.321-XX) e ao Instituto de Pesquisa e Desenvolvimento Integral da Natureza (CNPJ 02.301.859/0001-66) , individualmente, a multa prevista no art. 57 da Lei nº 8.443/92 c/c o art. 267 do Regimento Interno, com a fixação do prazo de quinze dias, a contar das notificações, para comprovarem, perante o Tribunal (art. 214, inciso III, alínea "a", do Regimento Interno) , o recolhimento das dívidas aos cofres do Tesouro Nacional, atualizadas monetariamente desde a data do acórdão que vier a ser proferido até a dos efetivos recolhimentos, se forem pagas após o vencimento, na forma da legislação em vigor; 
autorizar, desde logo, nos termos do art. 28, inciso II, da Lei nº 8.443/92, a cobrança judicial das dívidas caso não atendidas as notificações; 
autorizar o pagamento da dívida do Sr. Salviano Antônio Guimarães Borges (CPF XXX.869.811-XX) , da Sra. Beatriz Guimarães Borges (CPF XXX.529.321-XX) e do Instituto de Pesquisa e Desenvolvimento Integral da Natureza (CNPJ 02.301.859/0001-66) ,  em até 36 parcelas mensais e consecutivas, condicionado ao requerimento dos responsáveis, nos termos do art. 26 da Lei nº 8.443/92 c/c o art. 217 do Regimento Interno, fixando-lhes o prazo de quinze dias, a contar do recebimento da notificação, para comprovarem perante o Tribunal o recolhimento da primeira parcela, e de trinta dias, a contar da parcela anterior, para comprovarem os recolhimentos das demais parcelas, devendo incidir sobre cada valor mensal, atualizado monetariamente, os juros de mora devidos, na forma prevista na legislação em vigor; 
alertar o (s) responsável (eis) de que a falta de comprovação do recolhimento de qualquer parcela importará o vencimento antecipado do saldo devedor, nos termos do § 2º do art. 217 do Regimento Interno deste Tribunal;
encaminhar cópia da deliberação que vier a ser proferida, bem como do relatório e do voto que a fundamentarem ao Presidente da Comissão de Fiscalização Financeira e Controle da Câmara dos Deputados;
encaminhar cópia da deliberação que vier a ser proferida, bem como do relatório e do voto que a fundamentarem, ao Procurador-Chefe da Procuradoria da República no Distrito Federal, nos termos do § 3º do art. 16 da Lei nº 8.443/92 c/c o § 7º do art. 209 do Regimento Interno do TCU, para adoção das medidas que entender cabíveis.
O Ministério Público junto ao TCU, representado nos autos pelo Procurador Sérgio Ricardo Costa Caribé, concordou com encaminhamento proposto pela unidade técnica com ajustes sugeridos nos seguintes termos (peça 150) :
Trata-se de tomada de contas especial instaurada pelo Ministério da Pesca e Aquicultura (MPA) , em razão de irregularidades na execução física e financeira do Convênio 58/2010 (Siafi 749290) , celebrado com o Instituto de Pesquisa e Desenvolvimento Integral da Natureza (Pró-Natureza) . 
Foram repassados recursos federais da ordem de R$ 869.961,50 e a convenente ofereceu contrapartida de R$ 87.000,00, para "Apoio ao Desenvolvimento da Cadeia Produtiva da Aquicultura Familiar no Território da Cidadania das Águas Emendadas".  O relatório do tomador de contas aponta débito no valor integral transferido, em razão da impugnação total das despesas, decorrente de irregularidades na comprovação da execução financeira do convênio (peça 1, p. 204-207) .
A SecexAmbiental examinou os elementos contidos nos autos e entendeu necessário citar a entidade convenente e sua dirigente, Sra. Beatriz Guimarães Borges, o então Ministro de Estado da Pesca e Aquicultura, Sr. Altemir Gregolim, o fiscal da avença, Sr. Divino Lúcio da Silva, e os responsáveis pela autorização de pagamento das duas parcelas do convênio, Srs. Antônio Chrisóstomo de Sousa, José Carlos de Andrade, Paulo Sérgio Barbosa e Odilon Borges de Souza.
O Pró-Natureza e a Sra. Beatriz Guimarães Borges foram chamados em razão da não comprovação da boa e regular aplicação dos recursos repassados pelo MPA. Ao Sr. Altemir Gregolim foi atribuída a responsabilidade por agir com imprudência e imperícia ao firmar o contrato relativo ao Convênio 58/2010, sem comprovação da capacidade técnica da convenente para execução do objeto pactuado no ajuste, resultando em prejuízo aos cofres públicos.
O fiscal da avença foi citado por ter sido autor do projeto que deu origem ao Convênio 58/2010 e pela fiscalização deficiente do ajuste. Os demais gestores foram responsabilizados solidariamente em razão da negligência ao autorizarem o pagamento das parcelas transferidas em 19/1/2011 e 6/5/2011.
À exceção do Pro-Natureza e da Sra. Beatriz Guimarães Borges, os demais arrolados apresentaram alegações de defesa, as quais foram objeto de análise na peça 111. Em pareceres uniformes, a unidade técnica propôs julgar irregulares as contas do Pró-Natureza, do Sr. Divino Lúcio da Silva e da Sra. Beatriz Guimarães Borges, condenando-os solidariamente ao ressarcimento do valor integral repassado e aplicando-lhes multa. As defesas dos outros responsáveis foram acatadas com sugestão de julgamento pela regularidade das contas.
Por meio do parecer na peça 115, manifestei concordância com a proposta formulada pela unidade técnica, à exceção do encaminhamento sugerido para o Sr. Divino Lúcio da Silva, haja vista a inexistência de indícios de que tenha contribuído para a materialização do dano.
Mediante despacho na peça 116, Vossa Excelência entendeu necessário efetuar nova tentativa de citação do Pró-Natureza, razão pela qual restituiu os autos à SecexAmbiental, orientando adicionalmente que, a partir dos documentos de despesas constantes nos autos, se confirmasse quem era a pessoa física responsável pela aplicação dos recursos conveniados. A dúvida surgiu em razão de o Sr. Salviano Antônio Guimarães Borges figurar na qualidade de presidente da entidade na base de dados da Receita Federal.
A unidade técnica voltou a instruir os autos e concluiu pela existência de evidências de que a desvinculação do Sr. Salviano Antônio Guimarães Borges do Pró-Natureza foi meramente formal, mantendo-se a influência na gestão da entidade, razão pela qual entendeu ser ele solidário quanto ao dano em apuração, procedendo-se, por conseguinte à sua citação juntamente com o instituto.
A defesa, apresentada exclusivamente pelo Sr. Salviano Antônio Guimarães Borges, foi objeto de análise na peça 146, resultando em proposta uniforme de julgar irregulares as contas do referido responsável e da Sra. Beatriz Guimarães Borges, condenando-os, solidariamente com o Pró-Natureza, ao ressarcimento do débito no valor integral repassado e aplicando-lhes multa. Cumpre esclarecer que, em razão das ponderações feitas por este membro do Parquet em relação ao Sr. Divino Lúcio da Silva, a SecexAmbiental reviu seu posicionamento e retirou a proposta de condenação solidária.
A meu ver, o encaminhamento sugerido afigura-se adequado.
Até os dias atuais o Sr. Salviano Antônio Guimarães Borges consta como presidente do Instituto Pró-Natureza no Cadastro Nacional de Pessoas Jurídicas (CNPJ) , inexistindo informações oficiais acerca da sua exclusão do quadro da entidade. Também procede a afirmação da unidade técnica quanto ao pagamento por ele realizado via transferência eletrônica à empresa Miranda Pontes Rogério Consultoria, conforme comprovante na peça 13, "itens não digitalizáveis - Processo Pro-natureza páginas 1 a 995 - p. 50". Deve, portanto, integrar o polo passivo desta TCE.
Quanto à Sra. Beatriz Guimarães Borges, resta clara sua solidariedade quanto ao débito, haja vista os indícios de que a efetiva aplicação dos recursos repassados ficou sob sua responsabilidade, conforme adiante exposto.
Inicio mencionando, quanto à gestão financeira, a referência à assinatura da responsável nos documentos de transferência eletrônica constantes dos autos, entre os quais destaco, a título exemplificativo, os localizados na peça 13, "itens não digitalizáveis - Processo Pro-natureza páginas 1 a 995 - p. 74, 78, 96, 98 e 100".
No que se refere à interlocução com o concedente, há diversos expedientes endereçados pelo órgão à Sra. Beatriz Guimarães Borges, tratando de prorrogação de prazo do convênio, notificando acerca da necessidade de apresentação da prestação de contas e de inserção de dados no Siconv, bem assim requisitando informações e a devolução de recursos (peça 13, "itens não digitalizáveis - Processo Pro-natureza páginas 1 a 995 - p. 251, 287, 311-312, 479 e 726") .
Do ponto de vista da execução física, há registro de presença da responsável em diversas reuniões realizadas com os atores envolvidos no projeto, conforme listas na peça 13, "itens não digitalizáveis - Processo Pro-natureza páginas 1 a 995 - p. 668, 670, 672, 674, 676, 681, 689 e 691".
Assim, tendo em vista que os fatos acima narrados constituem indicativos de que a Sra. Beatriz Guimarães Borges conduzia a avença e aplicava os valores destinados à execução do objeto pactuado, deve ela responder solidariamente quanto ao débito objeto desta TCE.
Feitas essas considerações, reitero as conclusões de meu parecer anterior, propondo apenas, em adendo aos itens integrantes do encaminhamento sugerido, que a convenente também tenha suas contas julgadas, conforme entendimento externado por este Tribunal ao apreciar incidente de uniformização de jurisprudência suscitado por este membro do Ministério Público de Contas, materializado no Acórdão 321/2019-TCU-Plenário, in verbis:
"Compete ao TCU, de acordo com as disposições dos artigos 70, parágrafo único, e 71, inciso II, da Constituição de 1988 c/c os artigos 5º, inciso II, 16, § 2º, e 19 da Lei 8.443/1992 e o artigo 209, § 6º, do Regimento Interno, julgar as contas de pessoa física ou jurídica de direito privado que causarem dano ao erário, independentemente da coparticipação de servidor, empregado ou agente público, desde que as ações do particular contrárias ao interesse público derivem de ato ou contrato administrativo sujeitos ao Controle Externo"
Diante do exposto, este membro do Ministério Público de Contas manifesta-se de acordo com a proposta formulada para estas contas especiais, acrescida do ajuste acima indicado.
É o relatório.

8.1. Ana Carolina Mazoni (OAB/DF 31.606) e outros, representando Divino Lúcio da Silva.
8.2. Claudismar Zupiroli (OAB/DF 12.250) e outros, representando Altemir Gregolin.

Procurador Sérgio Ricardo Costa Caribé.

TOMADA DE CONTAS ESPECIAL. IRREGULARIDADES NA EXECUÇÃO DO CONVÊNIO 58/2010. REJEIÇÃO DAS ALEGAÇÕES DE DEFESA. CONDENAÇÃO EM DÉBITO. MULTA. CIÊNCIA.

TOMADA DE CONTAS ESPECIAL (TCE)

Secretaria de Controle Externo da Agricultura e do Meio Ambiente (SecexAgroAmbiental).

Em análise, tomada de contas especial (TCE) instaurada pelo Ministério da Pesca e Aquicultura (MPA) , em desfavor da Sra. Beatriz Guimarães Borges, Superintendente do Instituto de Pesquisa e Desenvolvimento Integral da Natureza (Pró-Natureza) , em razão de impugnação total das despesas realizadas com os recursos repassados pelo MPA, por força do Convênio 58/2010, celebrado com o Pró-Natureza, para "Apoio ao Desenvolvimento da Cadeia Produtiva da Aquicultura Familiar no Território da Cidadania das Águas Emendadas".
A avença previu R$ 956.961,50 para a execução do objeto, sendo R$ 869.961,50 de responsabilidade do concedente e R$ 87.000,00 correspondentes à contrapartida (peça 1, p. 64) . Os recursos federais foram repassados em duas parcelas, conforme ordens bancárias nos valores de: (i)  R$ 100.000,00, 2011OB800098 de 19/1/2011 (peça 1, p. 112) ; e (ii) R$ 769.961,50, 2011OB800814 de 6/5/2011 (peça 1, p. 114) .
O ajuste vigorou até 4/4/2012 e estabeleceu o prazo de 30 dias da data de término da vigência do convênio para apresentação da prestação de contas (peça 1, p. 60-78) . O plano de trabalho contemplou as seguintes metas: 1 - realização de diagnóstico para nortear a implantação dos tanques escavados para a produção; 2 - escavação e recuperação dos tanques escavados; 3 - aquisição de materiais e insumos; 4 - capacitação dos beneficiários; 5 - gestão técnica do projeto; 6 - administração do projeto (peça 1, p. 86-88) .
A Informação 088/2012-CPC/SPOA/SE/MPA indicou que a convenente devolvesse o valor total dos recursos repassados, em vista das seguintes irregularidades na execução do Convênio 58/2010 (peça 1, p. 118-130) :
a) meta 1 - o produto intitulado Diagnóstico para Implantação de Tanques de Aquicultura Familiar no Território da Cidadania das Aguas Emendadas nada mais é que uma compilação de informações literalmente copiadas de vários estudos realizados por outros órgãos, inclusive da esfera federal, de modo que não pode ser aceito para fins de cumprimento do objeto pactuado;
b) meta 2 - etapa 1 - Avaliação das propriedades e seleção das famílias (80) - não foi mencionado se foi selecionado o quantitativo previsto de famílias, nem o resultado da avaliação das propriedades;
c) meta 2 - etapa 2 - Obtenção das outorgas de água - não há informação se todas as famílias obtiveram tal outorga;
d) meta 2 - etapa 3 - Obtenção do licenciamento ambiental - não há informação da quantidade de licenças efetivadas;
e) meta 4 - etapa 01 - Impressão do material didático - Capacitação dos Beneficiários - a convenente não registrou ou anexou no Siconv nenhuma licitação destinada a esse fim, tampouco realizou qualquer tipo de pagamento para tal despesa, o que leva ao questionamento de como foi feita a contratação dos serviços; e
f) meta 4 - etapa 03 - Cursos (09) (tecnologia, gestão e formas associativas) - a convenente não registrou no Siconv nenhum procedimento seletivo, tampouco anexou os currículos de tais instrutores.
O Relatório de Tomada de Contas Especial 6/2013 apresenta como motivo para a instauração da TCE impugnação total das despesas pagas com os recursos federais repassados no âmbito do Convênio 58/2010, indicando a ocorrência de prejuízo ao erário no montante original de R$ 869.961,50 (peça 1, p. 204-207) , decorrente de irregularidades na comprovação das despesas nos termos da Informação 088/2012-CPC/SPOA/SE/MPA.
Em vista disso, o tomador de contas imputou a responsabilidade à Sra. Beatriz Guimarães Borges, Superintendente do Pró-Natureza durante a gestão 2010-2012, gestora do convênio (peça 1, p. 207) .
O Relatório de Auditoria 1.447/2013, o Certificado de Auditoria 1.447/2013 e o Parecer do Dirigente do Órgão de Controle Interno 1.447/2013 confirmaram as conclusões do tomador de contas (peça 1, p. 214-2019) .
A Secretaria de Controle Externo da Agricultura e do Meio Ambiente (SecexAgroAmbiental) , em instrução de peças 15-17, promoveu a citação dos seguintes responsáveis:
i) Instituto de Pesquisa e Desenvolvimento Integral da Natureza - Pró-Natureza, em nome do Sr. Salviano Antônio Guimarães Borges, presidente do Pró-Natureza (peças 33, 39, 78 e 81) ; 
ii) Sra. Beatriz Guimarães Borges, na condição de convenente, então designada como Superintendente do Pró-Natureza (peças 30 e 43) ; 
iii) Sr. Altemir Gregolim, então Ministro de Estado da Pesca e Aquicultura (peças 28, 59 e 61) ; 
iv) Sr. Divino Lúcio da Silva (peças 31, 37, 46 e 67) , na condição de fiscal do convênio;
v) Antônio Chrisóstomo de Sousa, Ordenador de Despesas-Substituto do MPA (peças 29, 44, 52 e 60) , e José Carlos de Andrade, Gestor Financeiro do MPA (peças 32 e 36) , à época dos fatos; e
vi) Sr. Paulo Sérgio, Coordenador-Geral de Planejamento e Orçamento do MPA (peças 34 e 45) , e Sr. Odilon Borges de Souza, Subsecretário de Planejamento, Orçamento e Administração do MPA (peças 27, 40, 79, 80, 87 e 89) , à época dos fatos.
Após a instrução de peças 111-113 e a manifestação do Ministério Público junto ao TCU - MPTCU (peça 115) , exarei despacho de peça 116, determinando à SecexAgroAmbiental a realização de nova citação do Instituto Pró-Natureza e a confirmação dos reais responsáveis pela aplicação dos recursos federais conveniados, para citação das pessoas físicas, em solidariedade com a entidade convenente.
Em atendimento ao referido despacho, a unidade técnica procedeu à citação do Instituto Pró-Natureza (peças 119, 127, 132, 133, 138, 139 e 141-143) e do Sr. Salviano Antônio Guimarães Borges (peças 120 e 124) .
O Instituto Pró-Natureza e a Sra. Beatriz Guimarães Borges quedaram-se inertes, caracterizando suas revelias, nos termos do art. 12, § 3º, da Lei 8.443/1992.
Os demais responsáveis apresentaram suas alegações de defesa: (i) Antônio Chrisóstomo de Sousa (peças 69) ; (ii) José Carlos de Andrade (peça 51) ; (iii) Sr. Paulo Sérgio Barbosa (peça 50) ; (iv) Sr. Odilon Borges de Souza (peça 90) ; (v) Sr. Altemir Gregolim (peça 62) ; (vi) Sr. Divino Lúcio da Silva (peça 75 e novos elementos à peça 114) ; e (vii) Sr. Salviano Antônio Guimarães Borges (peças 88 e 131) .
A unidade técnica propôs, em uníssono (peças 146-148) , o julgamento pela:
a) regularidade das contas dos Srs. Altemir Gregolin, Antônio Chrisóstomo de Sousa, José Carlos de Andrade, Odilon Borges de Souza, Sr. Paulo Sérgio Barbosa e Divino Lúcio da Silva, dando-lhes quitação plena; e
b) irregularidade das contas do Sr. Salviano Antônio Guimarães Borges e da Sra. Beatriz Guimarães Borges, a condenação solidária pelo débito apurado e a aplicação de multa prevista no art. 57 da Lei 8.443/1992.
O MPTCU, neste ato representado pelo Procurador Sérgio Ricardo Costa Caribé, anuiu à proposta de mérito da unidade técnica (peça 150) , acrescentando o julgamento pela irregularidade das contas do Instituto Pró-Natureza Borges, condenação solidária com Sr. Salviano e a Sra. Beatriz pelo débito apurado e a aplicação de multa prevista no art. 57 da Lei 8.443/1992.
Ante o exposto, passo ao exame dos autos.
De início, aplico ao Instituto Pró-Natureza e a Sra. Beatriz Guimarães Borges os efeitos da revelia previstos no art. 12, § 3º, da Lei 8.443/1992. 
A revelia dos responsáveis não impede o seguimento do feito. Ao não apresentarem suas defesas, deixaram de produzir prova da regular aplicação dos recursos sob suas responsabilidades, em afronta às normas que lhes impõem a obrigação legal de, sempre que demandados pelos órgãos de controle, trazerem os documentos que demonstrem a correta utilização das verbas públicas, a teor do que dispõe o art. 93 do Decreto-Lei 200/67 e art. 70, parágrafo único, da CF/1988.
No caso vertente, manifesto, desde já, minha concordância com o encaminhamento sugerido pela unidade técnica com o acréscimo sugerido pelo Parquet de Contas, motivo pelo qual incorporo os fundamentos apresentados nos pareceres prévios que compõem o relatório precedente como minhas razões de decidir, sem prejuízo de tecer os comentários sobre os principais pontos trazidos pela defesa.
Alegações de defesa de Altemir Gregolim
O Sr. Altemir Gregolim, Ministro de Estado da Pesca e Aquicultura, à época, foi citado solidariamente com a Sra. Beatriz Guimarães, o Instituto Pró-Natureza e o Sr. Divino Lúcio, pelo débito de R$ 869.961,50, em valores históricos, (i) por atuar com imprudência e imperícia ao firmar o Convênio 58/2010 sem comprovação da capacidade técnica da convenente para execução do objeto pactuado no ajuste, cujo repasse de recursos resultou prejuízo aos cofres públicos, ferindo as disposições estabelecidas na IN/STN 1/1997 e na Portaria Interministerial 127/2008; e (ii) por culpa in eligendo e in vigilando, segundo entendimento deste Tribunal, promulgado nos Acórdãos 33/2005 e 27/2011, ambos do Plenário; Acórdão 19/2002-TCU-Segunda Câmara.
O responsável argumenta que ao ocupar o cargo de Ministro de Estado, estaria na condição de agente político, além de tomar decisões respaldadas em pareceres técnicos e jurídicos que subsidiaram a celebração do convênio (peça 62) .
Acompanho o entendimento da unidade técnica, que contou com a anuência do Parquet de Contas, de que não caberia exigir do gestor máximo do órgão análise detalhada dos documentos anteriormente à celebração do ajuste, especialmente de avaliar a capacidade técnica da convenente para execução do objeto. Considero não existir nexo de causalidade entre o ato de assinatura do convênio e as irregularidades que materializaram o dano ocorrido durante a execução física do convênio e na prestação de contas feita pelo convenente, consoante destacado pelo Parquet de Contas. Assim, acolho as alegações de defesa do Sr. Altemir Gregolim. 
Alegações de defesa de Antônio Chrisóstomo de Sousa, José Carlos de Andrade, Paulo Sérgio Barbosa e Odilon Borges de Souza
Os Srs. Antônio Chrisóstomo de Sousa, Ordenador de Despesas-Substituto do MPA, e José Carlos de Andrade, Gestor Financeiro do MPA, à época dos fatos, foram citados solidariamente pela atuação negligente ao emitir autorização para o pagamento da primeira parcela (R$ 100.000,00) , sem avaliar a capacidade técnica da empresa e sem observar o cronograma de desembolso, em desobediência às disposições constantes na IN/STN 1/1997 e na Portaria Interministerial 127/2008.
Os Srs. Paulo Sérgio Barbosa, Coordenador-Geral de Planejamento e Orçamento do MPA, e Sr. Odilon Borges de Souza, Subsecretário de Planejamento, Orçamento e Administração do MPA, à época dos fatos, foram citados solidariamente pela conduta negligente ao emitir autorização para o pagamento da segunda parcela (R$ 769.961,50) sem observar o cronograma de desembolso, infringindo o disposto na IN/STN 1/1997 e na Portaria Interministerial 127/2008.
Os responsáveis argumentam, em síntese, que atuaram com base em pareceres técnicos emitidos pelas áreas competentes do Ministério da Pesca Aquicultura, à época, e em consonância com as cláusulas do convênio e os termos da Portaria Interministerial 127/2008 (peças 69 e 51, respectivamente) .
Acompanho o entendimento da unidade técnica, que contou com a anuência do Parquet de Contas, no sentido de que não caberia exigir atuação diferente por parte dos gestores, senão observar as regras fixadas no convênio e na Portaria Interministerial 127/2008, haja vista a previsão de repasse em parcela única, conforme cronograma de desembolso do ajuste, e não em função das seis metas estabelecidas (peça 102, p. 14 e 15) . Ademais, consoante ressaltado pelo representante do MPTCU, os gestores não contribuíram para a efetivação do prejuízo aos cofres públicos. Nesse sentido, acolho as alegações de defesa de Antônio Chrisóstomo de Sousa, José Carlos de Andrade, Paulo Sérgio Barbosa e Odilon Borges de Souza.
Alegações de defesa de Divino Lúcio da Silva
O Sr. Divino Lúcio da Silva, na condição de fiscal do convênio, foi citado solidariamente com o Sr. Altemir Gregolim, a Sra. Beatriz Guimarães e o Instituto Pró-Natureza, pelo débito de R$ 869.961,50, em valores históricos convênio, por (i) ser autor do projeto que deu origem ao Convênio 58/2010 e (ii) atuar com imperícia e imprudência na fiscalização da execução dos serviços a serem realizados com os recursos repassados mediante o referido ajuste, por força das disposições constantes na IN/STN 1/1997 e na Portaria Interministerial 127/2008 e Acórdão 859/2006-TCU-Plenário e 2.054/2007-TCU-1ª Câmara.
O responsável afirma que teria atuado como colaborador do projeto em função da competência que ele detinha na condição de membro da Câmara Temática de Pesca e Aquicultura do Território da Cidadania de Águas Emendadas. Acrescentou, também, que sua atuação no projeto decorreu por ocupar, à época, o cargo de Superintendente Federal da Pesca e Aquicultura no Distrito Federal (SFPA/DF) e deter, por isso, a competência de operacionalização e execução, em suas respectivas áreas de abrangência, das atividades relacionadas com a gestão de planos, programas e projetos de fomento, monitoramento e ordenamento da aquicultura e pesca, além de atividades de assessoramento na coordenação de programas e projetos relacionados ao tema; e de fiscalização local e elaboração de parecer técnico de vistoria. Assevera que não assinou qualquer documento confirmando sua anuência e participação no referido projeto e que o proponente, de maneira equivocada, teria inserido seu nome na equipe de elaboração do projeto apresentado, conforme consta no projeto técnico básico (peça 75, p. 4-5) .
Compulsando os autos, verifiquei que não consta assinatura do Sr. Divino Lúcio no projeto intitulado "Apoio ao Desenvolvimento da Cadeia Produtiva da Aquicultura Familiar no Território da Cidadania das Águas Emendadas" (peça 13, itens não digitalizáveis, Processo Pró-Natureza páginas 1-995, p. 762) . 
Em 2/6/2010, o Sr. Divino Lúcio assinou três expedientes como Superintendente da SFPA/DF: (i) Memorando S/N - SFPA/DF, encaminhando ao serviço de protocolo da SFPA/DF documentos (projeto básico, plano de trabalho e orçamentos) de interesse do Instituto Pró-Natureza para formação de processo e posterior envio ao protocolo geral do MPA; (ii)  Memorando 47/2010/SFP/DF, encaminhando o projeto "Apoio ao Desenvolvimento da Cadeia Produtiva da Aquicultura Familiar no Território da Cidadania das Águas Emendadas" ao Diretor Luiz Osvaldo de Souza e informando ter sido apresentado pelo Instituto Pró-Natureza (peça 13, itens não digitalizáveis, Processo Pró-Natureza páginas 1-995, p. 805) ; e (iii) Informação 1/2010/SFPA/DF, indicando o Instituto Pró-Natureza como responsável pela inclusão no Siconv do citado projeto, bem como de projeto básico, plano de trabalho e orçamentos (peça 13, itens não digitalizáveis, Processo Pró-Natureza páginas 1-995, p. 806) .
Nesse escopo, acompanho a unidade técnica e o representante do MPTCU, no sentido de acolher as alegações de defesa do Sr. Divino Lúcio da Silva, ante a ausência nos autos de documentos que confirmem ser o responsável o autor do projeto "Apoio ao Desenvolvimento da Cadeia Produtiva da Aquicultura Familiar no Território da Cidadania das Águas Emendadas" que originou o Convênio 58/2010.
Em relação às falhas apontadas na fiscalização do convênio, o Sr. Divino esclarece que acompanhou, no período de 25/3/2011 e 2/4/2012, a execução física e técnica do convênio, por ter sido incumbido de exercer a competência prevista no art. 56, inciso XVII, do Regimento Interno do MPA de "realizar fiscalização local e elaborar parecer técnico de vistoria quanto à execução de convênio, contrato de repasse, acordo, ajuste ou instrumento congênere, na forma da legislação vigente" (peça 75, p. 6; peça 114) .
O fiscal do convênio apresenta esclarecimentos quanto ao acompanhamento da execução física e técnica do convênio acerca das metas estabelecidas (peças 75 e 114) . Ressalta que durante o acompanhamento realizado teriam sido movimentados apenas R$ 180.848,14, correspondentes a cerca de 20% do valor total repassado. Frisa que o valor de R$ 689.113,36 estaria na conta da convenente quando ocorreu a sua exoneração do cargo de fiscal do convênio (peça 114) .
Acompanho o entendimento da unidade técnica, que contou com a anuência do Parquet de Contas, no sentido de que os esclarecimentos apresentados pelo fiscal do convênio, em suas alegações de defesa e memorial descritivo, e transcritos no relatório precedente a este voto, sanearam as falhas atribuídas à fiscalização do convênio. Entendo, também, não ser possível concluir que a atuação do Sr. Divino Lúcio, ao exercer a atribuição de fiscal do convênio, contribuiu para a materialização do dano decorrente do não alcance dos objetivos pactuados. Portanto, acolho as alegações de defesa do Sr. Divino Lúcio da Silva.
Alegações de defesa de Salviano Antônio Guimarães Borges
Não merece acolhimento a alegação do Sr. Salviano de a Justiça Federal ter "reconhecido a sua condição de carência de legitimidade para figurar no polo passivo da ação Civil de Improbidade Administrativa, objeto do processo 0059886-22.2015.4.01.340, em trâmite na "6ª Vara da Seção Judiciária do Distrito Federal" (peça 132, p. 2) . Conforme salientou a unidade técnica, não foram trazidos aos autos documentos comprobatórios dessa informação, tampouco a consulta efetuada no endereço eletrônico do Tribunal Regional Federal da 1ª Região resultou no processo indicado pelo responsável (peça 145) .
O Sr. Salviano alega ter renunciado ao cargo de presidente do Instituto de Pesquisa e Desenvolvimento Integral da Natureza - Pró-Natureza, conforme ata de assembleia geral extraordinária registrada junto ao Cartório do 1º Ofício do Registro Civil Das Pessoas Jurídicas (peça 88, p. 3-6) . Entretanto, o resultado das consultas efetuadas pela unidade técnica ao Cadastro Nacional de Pessoas Jurídicas da Receita Federal, nas datas de 15/6/2016 (peça 91) , 8/6/2018 (peça 128) e 20/2/2019 (peça 144) , indicou que o Sr. Salviano figura, desde 12/9/2005, como presidente do Pró-Natureza. Tal fato permite inferir que não ocorreu a retirada de seu nome do quadro societário da entidade junto à Receita Federal do Brasil, o que não invalida as informações constantes da referida ata registrada em cartório.
O responsável afirma que não assinou o convênio celebrado em 24/12/2010, não praticou qualquer ato de gestão associado ao ajuste e, em virtude da renúncia formalmente concretizada em 29/1/2011, não autorizou despesas com os recursos da primeira parcela que já se encontravam na conta corrente do convênio desde 19/1/2011, de modo que não poderia ser responsabilizado pela má gestão dos recursos federais recebidos pelo Pró-Natureza (peça 88, p. 1-2; peça 131, p. 2) .
O Convênio 58/2010, celebrado em 24/12/2010 (peça 1, p. 78) , foi assinado pela Sra. Beatriz Guimarães Borges, na qualidade de Superintendente do Instituto de Pesquisa e Desenvolvimento Integral da Natureza (Pró-Natureza) . Assim, sobre esse aspecto, tem razão o Sr. Salviano.
Por outro lado, não merece acolhimento a alegação do responsável quanto ao fato de não ter realizado atos de gestão em nome do Pró-Natureza.
Explico.
Em 21/1/2011, a Sra. Beatriz, em nome da Pró-Natureza, solicitou orçamento para elaboração do produto da meta 1 intitulado Diagnóstico para Implantação de Tanques de Aquicultura Familiar no Território da Cidadania das Aguas Emendadas (peça 13, itens não digitalizáveis, Processo Pró-Natureza páginas 1-995, p. 23) .
Em resposta datada de 27/1/2011, o convenente recebeu da empresa Rover Consultoria Empresarial Ltda., nome da Miranda Pontes Rogério Consultoria Empresarial Ltda., consoante 1ª alteração contratual de 30/8/2010 (peça 13, itens não digitalizáveis, Processo Pró-Natureza páginas 1-995, p. 39) , proposta orçamentária no valor de R$ 75.900,00 (peça 13, itens não digitalizáveis, Processo Pró-Natureza páginas 1-995, p. 28) . Essa proposta originou o contrato de prestação de serviço celebrado entre o Pró-Natureza e a empresa Rover, em 28/1/2011, assinado pela Sra. Beatriz naquele valor. De acordo com a cláusula terceira desse contrato, ficou estabelecido que o Pró-Natureza pagaria o serviço em duas prestações iguais no valor de R$ 37.950,00, na data de 31/1/2011 e até a data de 14/2/2011 (peça 13, itens não digitalizáveis, Processo Pró-Natureza páginas 1-995, p. 30) .
Em cumprimento ao referido contrato, o Sr. Salviano efetuou a transação eletrônica disponível (TED) no valor de R$ 37.950,00, datada de 31/1/2011 (peça 13, itens não digitalizáveis, Processo Pró-Natureza páginas 1-995, p. 30 e 738) , em favor de Miranda Pontes Rogério Consultoria Empresarial Ltda. (CNPJ 10.663.585/0001-83) , atual Rover Consultoria Empresarial Ltda. Ou seja, o responsável praticou ato de gestão em nome do convenente dois dias após a mencionada renúncia.
A segunda parcela desse contrato foi efetivada, em 14/2/2011, mediante nova TED no valor de R$ 37.950,00 (itens não digitalizáveis, Processo Pró-Natureza páginas 1-995, p. 739) , em favor de Miranda Pontes Rogério Consultoria Empresarial Ltda. (CNPJ 10.663.585/0001-83) , realizada pela Sra. Beatriz Guimarães Borges em nome do Pró-Natureza.
Portanto, restou constatado que o Sr. Salviano Antônio Guimarães Borges realizou despesa em nome do convenente no valor de R$ 37.950,00, conforme transação eletrônica disponível de 31/1/2011. Em vista disso, o Sr. Salviano deve integrar o polo passivo desta TCE até o limite de seu ato de gestão em prol do convenente.
Quanto à Sra. Beatriz Guimarães Borges, acompanho o entendimento do Parquet de Contas de a responsável ter solidariedade quanto ao débito, haja vista os indícios de sua participação na gestão financeira referente a documentos de transferência eletrônica constantes dos autos, a exemplo dos localizados na peça 13, "itens não digitalizáveis - Processo Pro-natureza páginas 1 a 995 - p. 74, 78, 96, 98 e 100". Além de interlocução com o concedente, conforme diversos expedientes endereçados pelo MPA à Sra. Beatriz Guimarães Borges, tratando de prorrogação de prazo do convênio, notificando acerca da necessidade de apresentação da prestação de contas e de inserção de dados no Siconv, bem assim requisitando informações e a devolução de recursos (peça 13, "itens não digitalizáveis - Processo Pro-natureza páginas 1 a 995 - p. 251, 287, 311-312, 479 e 726") .
Ainda, do ponto de vista da execução física, há registro de presença da responsável em diversas reuniões realizadas com os atores envolvidos no projeto, conforme listas na peça 13, "itens não digitalizáveis - Processo Pro-natureza páginas 1 a 995 - p. 668, 670, 672, 674, 676, 681, 689 e 691".
Acolho a ponderação do MPTCU, no sentido de julgar as contas do Instituto de Pesquisa e Desenvolvimento Integral da Natureza (Pró-Natureza) , conforme entendimento externado por este Tribunal nos termos do Acórdão 321/2019-TCU-Plenário.
Ante o exposto, em linha com a unidade técnica e o MPTCU, VOTO para que seja acolhida a minuta de acórdão que ora submeto à apreciação deste Colegiado.
TCU, Sala das Sessões Ministro Luciano Brandão Alves de Souza, em 8 de outubro de 2019.
Ministro VITAL DO RÊGO 
Relator